ACORDAO-COMPLETO-2493172

ACÓRDÃO 2971/2021 ATA 48/2021 - PLENÁRIO

VISTOS, relatados e discutidos estes autos de Tomada de Contas Especial instaurada por força do item 9.1 do Acórdão 1240/2012-TCU-Plenário (Relator Ministro José Jorge) , que apreciou auditoria realizada na Infraero, no âmbito dos Fiscobras 2006 e 2007 (TC Processo 005.782/2007-4) , para apurar o prejuízo constatado na contratação, em caráter emergencial, das obras de recuperação da pista de pouso principal do Aeroporto de Congonhas (SP) , 
ACORDAM os Ministros do Tribunal de Contas da União, reunidos em sessão de Plenário, ante as razões expostas pelo Relator, em:
9.1.	excluir da presente relação processual os Srs. Saulo Luiz Avellar de Aquino           (CPF XXX.791.404-XX) e Cláudio Roriz de Paula (CPF XXX.768.221-XX) ;
9.2. acolher parcialmente as alegações de defesa do Consórcio OAS/Galvão, formado pelas Empresas Construtora OAS Ltda. (li¿der) e Galva¿o Engenharia S.A.;
9.3. julgar irregulares as contas do Consórcio OAS/Galvão (CNPJ 08.842.418/0001-58) e de suas integrantes, Construtora OAS Ltda. (CNPJ 14.310.577/0001-04) , líder, e Galva¿o Engenharia S.A. (CNPJ 01.340.937/0001-79) , com fundamento nos arts. 1º, inciso I, 16, inciso III, alínea "c", e § 2º da Lei 8.443/1992, c/c os arts. 19 e 23, inciso III, da mesma Lei, e com arts. 1º, inciso I, 209, inciso III, e § 5º, 210 e 214, inciso III, do Regimento Interno, e condená-los, em solidariedade, ao pagamento da quantia a seguir especificada, com a fixação do prazo de quinze dias, a contar das notificações, para comprovarem, perante o Tribunal (art. 214, inciso III, alínea "a", do Regimento Interno) , o recolhimento das dívidas aos cofres da Empresa Brasileira de Infraestrutura Aeroportua¿ria (Infraero) , atualizadas monetariamente e acrescidas dos juros de mora, calculados a partir da data discriminadas, até a data dos recolhimentos, na forma prevista na legislação em vigor:
	VALOR ORIGINAL (R$) 
	DATA DA OCORRÊNCIA

	4.104.014,07
	27/11/2007

9.4. aplicar, individualmente, aos responsáveis abaixo identificados a multa prevista no art. 57 da Lei 8.443/1992, c/c no art. 267 do Regimento Interno do TCU, fixando-lhes o prazo de quinze dias, a contar das notificações, para que comprovem, perante o Tribunal, conforme o art. 23, inciso III, da Lei 8.443/1992, c/c no art. 214, inciso III, alínea "a", do Regimento Interno do TCU, o recolhimento das dívidas aos cofres do Tesouro Nacional, atualizadas monetariamente desde a data deste Acórdão até as dos efetivos recolhimentos, se forem pagas após o vencimento, na forma da legislação em vigor;
	RESPONSÁVEL
	VALOR (R$) 

	Construtora OAS Ltda. (CNPJ 14.310.577/0001-04) 
	450.000,00

	Galvão Engenharia S.A. (CNPJ 01.340.937/0001-79) 
	450.000,00

9.5. autorizar, desde logo, nos termos do art. 28, inciso II, da Lei 8.443/1992, a cobrança judicial das dívidas caso não atendidas as notificações;
9.6. solicitar, por intermédio do Ministério Público de Contas, que a Advocacia-Geral da União adote as medidas necessárias ao arresto dos bens dos responsáveis indicados no item 9.3 deste Acórdão, nos termos do art. 61 da Lei 8.443/1992, do art. 275 do RITCU e do parágrafo único do art.1º da Decisão Normativa TCU 189/2020, até o montante atualizado do total dos débitos que lhes vierem a ser imputados, caso não haja, dentro do prazo estabelecido, a comprovação do recolhimento das dívidas, devendo este Tribunal ser ouvido quanto a¿ liberação dos bens arrestados e a sua restituição;
9.7. encaminhar cópia desta deliberação à Procuradoria da República no Estado de São Paulo, nos termos do § 3º do art. 16 da Lei 8.443/1992, para adoção das medidas que entender cabíveis; e
9.8. dar ciência deste Acórdão ao Consórcio OAS/Galvão e às empresas que o integram, Construtora OAS Ltda. (li¿der) e Galva¿o Engenharia S.A., aos Srs. Saulo Luiz Avellar de Aquino e Cláudio Roriz de Paula, à Empresa Brasileira de Infraestrutura Aeroportuária (Infraero) , ao Ministério da Infraestrutura, ao Departamento de Polícia Federal e à Comissão de Fiscalização Financeira e Controle da Câmara dos Deputados.

Tomada de Contas Especial instaurada para apurar o prejuízo constatado na contratação, em caráter emergencial, das obras de recuperação da pista de pouso principal do Aeroporto de Congonhas (SP). Análise das alegações de defesa.

Empresa Brasileira de Infraestrutura Aeroportuária (Infraero).

3. Responsáveis: Saulo Luiz Avellar de Aquino (CPF XXX.791.404-XX), Cláudio Roriz de Paula     (CPF XXX.768.221-XX), Consórcio OAS/Galvão (CNPJ 08.842.418/0001-58), Construtora OAS Ltda. (CNPJ 14.310.577/0001-04) e Galvão Engenharia S.A. (CNPJ 01.340.937/0001-79).

Aroldo Cedraz e Vital do Rêgo.

13.1. Ministros presentes: Bruno Dantas (na Presidência), Walton Alencar Rodrigues, Benjamin Zymler, Augusto Nardes, Aroldo Cedraz, Raimundo Carreiro, Vital do Rêgo e Jorge Oliveira.
13.2. Ministros que alegaram impedimento na Sessão: Aroldo Cedraz e Vital do Rêgo.
13.3. Ministros-Substitutos presentes: Augusto Sherman Cavalcanti (Relator), Marcos Bemquerer Costa e Weder de Oliveira.

ACORDAO-COMPLETO-2567746

Acórdão 2797/2022 - Plenário

AUGUSTO SHERMAN

Adoto, como parte do relatório, a instrução elaborada por Auditor lotado na Secretaria de Fiscalização de Infraestrutura Rodoviária e de Aviação Civil (peça 45) : 
"INTRODUÇÃO
Trata-se de tomada de contas especial autuada com o objetivo de recompor o débito decorrente de superfaturamento por preços excessivos em relação às referências de mercado detectado no contrato 041-EG/2007/0024, celebrado entre a Infraero e o Consórcio OAS/GALVÃO em caráter emergencial para a realização de obras de recuperação na pista de pouso principal no Aeroporto de Congonhas/SP. 
Esta TCE foi instaurada em desfavor dos Srs. Saulo Luiz Avellar de Aquino e Cláudio Roriz de Paula, na condição de responsáveis pela elaboração dos preços unitários do orçamento de referência, juntamente com o consórcio formado pelas empresas Construtora OAS Ltda. (líder) e Galvão Engenharia S.A.
HISTÓRICO
O presente processo originou-se a partir de auditoria realizada na Infraero, no âmbito dos Fiscobras de 2006 e 2007, tendo por escopo verificar a regularidade das obras de reforma e ampliação do terminal de passageiros (TPS) e da pista auxiliar do Aeroporto de Congonhas (SP) , bem como a contratação, em caráter emergencial, das obras de recuperação da pista de pouso principal.
Dentre outras irregularidades, foi apontada relativamente ao contrato 041-EG/2007/0024, firmado em maio de 2007 no valor de R$ 19,9 milhões, superfaturamento na ordem de R$ 4,1 milhões decorrentes de preços excessivos em relação às referências de mercado, o que seria em torno de 20% do valor contratado. 
Em decorrência da irregularidade identificada, esta Corte de Contas decidiu constituir processo de tomada de contas especial a fim de apurar o superfaturamento verificado (Acórdão 1240/2012-TCU-Plenário, Relator Min. José Jorge) :
ACORDAM os Ministros do Tribunal de Contas da União, reunidos em Sessão Plenária, diante das razões expostas pelo Relator e nos termos do art. 43 da Resolução-TCU 191/2006, em:
 9.1. constituir processo de tomada de contas especial, a partir de cópia das pertinentes peças processuais, e ordenar a citação solidária dos Srs. Saulo Luiz Avellar de Aquino e Cláudio Roriz de Paula juntamente com o consórcio formado pelas empresas Construtora OAS Ltda. (líder) e Galvão Engenharia S.A., para que apresentem alegações de defesa ou comprovem no prazo de 15 (quinze) dias, perante o Tribunal, o recolhimento aos cofres da Infraero das quantias discriminados no voto integrante da presente deliberação, atualizadas monetariamente e acrescidas de juros de mora, calculados da data base do contrato até a data da efetiva quitação do débito, em virtude do superfaturamento por preços excessivos detectado no contrato 041-EG/2007/0024;
Ressalta-se que, posteriormente, houve retificação de erro material do supracitado item, passando a constar com a seguinte redação determinada pelo Acórdão 524/2016-TCU-Plenário (Relator Min. Vital do Rego) :
9.1. constituir processo de tomada de contas especial, a partir de cópia das pertinentes peças processuais, e ordenar a citação solidária dos Srs. Saulo Luiz Avellar de Aquino e Cláudio Roriz de Paula juntamente com o consórcio formado pelas empresas Construtora OAS Ltda. (líder) e Galvão Engenharia S.A., para que apresentem alegações de defesa ou comprovem no prazo de 15 (quinze) dias, perante o Tribunal, o recolhimento aos cofres da Infraero das quantias discriminadas no voto integrante da presente deliberação, atualizadas monetariamente desde 27/11/2007 até a data da efetiva quitação do débito, em virtude do superfaturamento por preços excessivos detectado no contrato 041-EG/2007/0024;
Sendo assim, a presente instrução se presta à análise das alegações de defesa decorrentes da conversão do processo TC Processo 005.782/2007-4 em Tomada de Contas Especial relativa ao Contrato 041-EG/2008/0024.
EXAME TÉCNICO
Em cumprimento ao item 9.1 do Acórdão 1240/2012-TCU-Plenário, retificado posteriormente pelo Acórdão 524/2016-TCU-Plenário (Relator Min. Vital do Rêgo) , foram promovidas as citações dos seguintes responsáveis:
Sr. Saulo Luiz Avellar de Aquino, mediante o Ofício 387/2012-TCU/SECOB-1 (peça 4) datado de 29/5/2012 e recebido conforme AR (peça 8) no dia 1/6/2012;
Sr. Claudio Roriz de Paula, mediante o Ofício 388/2012-TCU/SECOB-1 (peça 5) datado de 29/5/2012 e recebido conforme AR (peça 12) no dia 12/6/2012;
Consórcio OAS/Galvão mediante o Ofício 389/2012-TCU/SECOB-1 (peça 6) datado de 29/5/2012 e recebido conforme AR (peça 9) no dia 5/6/2012;
O Sr. Saulo Luiz Avellar de Aquino, considerando a necessidade de aprofundamento técnico para sua manifestação, requereu a dilação de seu prazo para manifestação por mais 60 dias (peça 16) . O pedido de prorrogação também foi solicitado pelo Consórcio OAS/Galvão (peça 15) . Por meio do Acórdão 1664/2012-TCU-Plenário (peça 21) , de relatoria do Min. José Jorge, foi autorizada a prorrogação do prazo solicitado.
As alegações de defesa do Consórcio OAS/GALVÃO foram protocoladas em 10/9/2012 (peça 30) , enquanto que as alegações dos Srs. Saulo Luiz Avellar de Aquino e Claudio Roriz de Paula foram apresentadas conjuntamente na mesma data 10/9/2012 (peça 31) . 
I. Alegações de defesa do Consórcio OAS/GALVÃO  
Diante da autorização da prorrogação de prazo por mais sessenta dias a contar da ciência do Acórdão 1664/2012-TCU-Plenário (peça 21) , o Consórcio OAS/GALVÃO foi notificado no dia 11/7/2012 (AR peça 24) . Suas alegações foram apresentadas nesta Corte em 10/9/2012, tendo, portanto, apresentado tempestivamente sua manifestação.
Considerando a extensão dos argumentos trazidos, bem como a divisão dos assuntos propostos pelo responsável, a fim de manter ordem lógica e tornar mais fácil o entendimento, a análise será feita na divisão e sequência dos argumentos apresentados.   
I.1 Dos esclarecimentos de ordem geral 
Em suas alegações de defesa, a responsável argumenta inicialmente que, apesar da data-base do orçamento contratual ser de abril de 2007, na época da sua celebração, a tabela de custos do SICRO disponível para consulta era de janeiro de 2007. Aduz que essas tabelas referenciais (tanto SICRO, quanto SINAPI ou PINI) representam o custo direto de segmentos de obras repetitivas e convencionais, não incorporando despesas indiretas relacionadas a cada obra específica.
Além disso, alega que essas tabelas não incorporam as despesas indiretas relativas a grupos de serviços de obra, motivo pelo qual argumenta que a utilização dessas tabelas referenciais deva ser ajustada às reais condições de execução dos serviços. 
Desse modo, passa a expor os ajustes que considera necessários para análise do suposto superfaturamento apontado. 
I.2 Das considerações técnicas
I.2.1 Da inadequação das tabelas e das composições de preços SICRO/DNIT ajustadas às obras
Argumentos
Inicialmente a responsável argumenta que a unidade técnica elaborou suas composições de preços com base, exclusivamente, nas informações do sistema SICRO 2 com data-base de maio de 2007. Porém, segundo a responsável, essas tabelas eram destinadas apenas para os órgãos públicos, não sendo de acesso da iniciativa privada. Somente em 2011, a Caixa Econômica Federal divulgou as tabelas do Sinapi em seu sítio eletrônico. Além disso, as informações divulgadas não eram completas, mas somente dos dois últimos meses correntes do ano. Sendo assim, o Consórcio justifica a necessidade das informações disponíveis do SICRO/DNIT e PINI, e não somente do SICRO 2, que foi utilizado pela unidade técnica.
Adicionalmente, argumenta que o art. 115 da Lei 11.439/2006 (LDO 2007) determina que o padrão utilizado pela União em suas contratações deve ser a tabela Sinapi. Ainda que essa tabela, à época, não fosse acessível para a iniciativa privada, argumenta que a própria LDO reconhece a inaplicabilidade do SINAPI às obras aeroportuárias, mas o consórcio não apresentou evidências disso.
Afirma que com relação aos custos horários de equipamentos, estes foram extraídos do SICRO-Relatório SICRO/DNIT RPEP 0040. Em relação aos custos horários de mão de obra, informa que os custos foram os praticados pelo Consórcio em abril de 2007, com inclusão da previsão de aumento salarial da categoria. Isso porque a maioria das categorias profissionais não possuem referências de preço em publicações técnicas nem no SICRO. Nos casos em que possuem essa referência, os salários utilizados foram retirados do Relatório SICRO/DNIT RPEP 0060. Com relação aos preços de materiais, informa que foram utilizados o SICRO/DNIT RPEP 0050 de data-base de janeiro de 2007, relatório de insumos do sistema PINI/Volare de data-base de março de 2007 e revista Construção e Mercado, edição n. 069, de abril de 2007.
Desse modo, argumenta que um dos fatores que acarretou preços unitários de serviços diferenciados foi a utilização, pela unidade técnica, do sistema SICRO/DNIT na data de maio/2007 e não do sistema Sinapi/ CEF. Segundo o consórcio, alguns itens de preços de insumo estão errados no sistema Sicro/DNIT apresentando um quadro, como exemplo, para os itens 'areia, pedra britada e óleo diesel' comparando os preços referenciais desses insumos nos sistemas SICRO, SINAPI e Revista Construção e Mercado da PINI, segundo demonstrado na figura a seguir.
Figura 1 -comparativo dos custos dos insumos apresentada pelo consórcio
Fonte: defesa do consórcio (p. 8, peça 30) 
Análise
Inicialmente, cabe destacar a contradição nos argumentos apresentados pela defesa: primeiro defende que deveriam ser empregadas as tabelas Sicro e Pini, devido a não disponibilização do Sinapi antes do ano de 2011; prossegue afirmando que utilizou a tabela do Sicro para os custos dos insumos sempre que possível; e finalmente conclui dizendo que a imputação de sobrepreço foi provocada pelo emprego do sistema Sicro por parte da equipe técnica do TCU, e retrata isso mediante o preço supostamente inadequado de três insumos. Logo, fica demonstrada a fragilidade da exposição feita pela defesa, uma vez que os preços do Sicro foram usados tanto pelo consórcio na formação dos seus preços, quanto pelo TCU na sua análise. Passa-se à análise pormenorizada dos argumentos da defesa para ratificar os motivos pelos quais não merecem ser acatados. 
O fato do Sinapi não ter sido disponibilizado em 2007 na internet não invalida seu uso como referência, uma vez que poderia ser solicitado o relatório com as composições de preço do referido sistema junto às Gerências de Filiais de Desenvolvimento Urbano da Caixa. Desde a Lei de Diretrizes Orçamentárias (LDO) do ano de 2003 que o Sinapi é empregado como referência legal para obras com recursos federais. Inúmeros acórdãos do TCU reafirmam o seu uso como referência. Como exemplo cita-se abaixo dois acórdãos de relatoria do Min. Raimundo Carreiro, do ano de 2007, ano da data-base do contrato:
Acórdão 2350/2007-TCU-Plenário
Trecho da ementa:
Os sistemas de Referência de Preços Sicro e Sinapi devem ser adotados como paradigmas para as obras aeroportuárias com os ajustes necessários para cada caso e até que se disponha de sistemas de preços específicos para tais obras, tendo em vista que obras e serviços prestados por empresas contratadas para construção de aeroportos, são, na sua grande maioria, similares aos referenciados no Sicro e Sinapi.
Acórdão 1947/2007-TCU-Plenário
Trecho da ementa:
b) Os sistemas de Referência de Preços Sicro e Sinapi devem ser adotados como paradigmas para as obras aeroportuárias com os ajustes necessários para cada caso e até que se disponha de sistemas de preços específicos para tais obras, tendo em vista que obras e serviços prestados por empresas contratadas para construção de aeroportos, são, na sua grande maioria, similares aos referenciados no Sicro e Sinapi.
Os acórdãos retromencionados evidenciam o entendimento do TCU quanto à aplicabilidade do Sinapi e Sicro para as obras aeroportuárias, afastando o argumento da defesa quanto à impossibilidade de seu uso nessa tipologia de obra.
Acerca das diversas fontes empregadas na elaboração dos preços pelo consórcio na sua defesa, a instrução da unidade técnica (peça 124, TC Processo 005.782/2007-4) já tinha apreciado tais argumentos e inclusive os incorporou na sua análise, à exceção dos preços de insumos da Pini, conforme transcrito abaixo:
182. Em relação às referências adotadas pelo consórcio para os preços de alguns materiais e equipamentos, não obstante a adoção, nessas composições de preços unitários apresentadas, dos custos do sistema Pini/Volare e os publicados na revista Construção e Mercado, serão analisadas as justificativas para a utilização desses preços em substituição aos do Sinapi, referência de preços estabelecida pela lei de Diretrizes Orçamentárias para as contratações de obras públicas (lei 10.707/2003) .
183. Quanto aos salários das categorias profissionais envolvidas nos serviços, confirma-se no sítio do sindicato da indústria da construção pesada do estado de São Paulo que essa entidade representa as empresas da categoria econômica da construção pesada, a qual abrange a construção, recuperação, reforço, melhoramento, manutenção, sinalização, conservação e operação de, dentre outros tipos de obras, aeroportos.
184. Assim, acata-se a justificativa da utilização dos salários das categorias profissionais envolvidas nos serviços extraídos do relatório do Sicro 2. Ainda, a favor do auditado e em consideração do dissídio ocorrido em maio de 2007, será utilizada como referência de preços o relatório Sicro/DNIT RPEP 0060 de custo unitário de mão de obra, data-base maio/2007, região de São Paulo.
Com relação a essa instrução cabe uma correção quanto ao seu parágrafo 182, no qual se afirma que a comparação dos custos dos insumos seria feita pelo Sinapi, sendo que foi empregado majoritariamente o Sicro como referência. Entretanto, tal fato não macula as análises feitas, pelo contrário, estão amparadas pelo entendimento do TCU para a tipologia de obra em questão, conforme demonstra o Acórdão 644/2007-TCU-Plenário, de relatoria do Min. Raimundo Carreiro:
9.4.3. limite os preços constantes do orçamento básico definitivo à mediana do Sistema Nacional de Pesquisa de Custos e Índices da Construção Civil - SINAPI, no caso de serviços relativos a edificações, ou aos preços do Sistema de Custos de Obras Rodoviárias - SICRO, no caso de serviços de pavimentação, terraplenagem ou drenagem, salvo justificativa técnica devidamente fundamentada.
Por fim, quanto ao argumento do sobrepreço advir do emprego dos custos de areia, pedra britada e óleo diesel do Sicro, e esses estarem errados pela comparação com o Sinapi e Pini, cabe o esclarecimento acerca da metodologia de coleta de preços para ambos os sistemas.
No caso do Sicro, o Manual de Custos Rodoviários, Volume 1, Metodologia e Conceitos, 3° Edição, elaborado pelo Departamento Nacional de Infraestrutura de Transportes (DNIT) , traz no seu item '3.2 - Procedimento da pesquisa', o seguinte esclarecimento:
Materiais: A pesquisa de preços é efetuada junto aos fabricantes, revendedores regionais, grandes distribuidores, estabelecimentos comerciais atacadistas e junto aos estabelecimentos que comercializem regularmente os materiais pesquisados e que sejam expressivos para o comércio local, nessa ordem de prioridade. (p. 25) 
 (...) 
A crítica de preços dos estabelecimentos é executada por comparação do preço informado no mês com o preço informado, pelo mesmo estabelecimento, nos três ciclos anteriores. (p. 26) 
 (...) 
A seleção de preços é baseada no menor valor informado para o estado. (p. 26) 
Dessa forma, para os preços dos insumos apontados como incorretos pela defesa, montou-se a Tabela 1, comparando os preços dos insumos no Sicro no mês de referência (abril/2007) e nos meses de janeiro/2007 e maio/2007, meses mais próximos em que houve divulgação de preços:
Tabela 1 - Comparativo dos custos dos insumos em diferentes meses de referência.
	Código
	Insumo
	Unidade
	Janeiro/2007
	Abril/2007
	Maio/2007

	M704
	Areia lavada
	M3
	19,00
	19,00
	19,00

	AM35
	Brita 1
	M3
	31,00
	31,00
	31,00

	M002
	Óleo diesel
	L
	1,72
	1,79
	1,79

Fonte: Sicro
Como se verifica na Tabela 1, não existe inconsistência nos valores para o mês antecedente e subsequente à data-base do orçamento, demonstrando a coerência da coleta. 
Com relação à coleta do Sinapi, ela é elaborada pelo IBGE junto a fornecedores varejistas. No TC Processo 017.260/2012-4, o TCU avaliou os procedimentos de coleta de preços de insumos e o tratamento desses dados, bem como a comparação com os valores praticados no mercado. A principal constatação daquela auditoria foi que os valores obtidos na pesquisa de preços realizada pelo TCU foram em média 13,78% mais baixos que a mediana do Sinapi, sendo essa variação atribuída aos seguintes fatores:
a)	 Efeito Cotação: resultado do procedimento rotineiro de pesquisa de preços, por meio do qual o comprador realiza cotações e escolhe o estabelecimento que apresentou o menor preço, fazendo com que o preço efetivamente pago pelo construtor seja inferior à mediana das consultas por ele realizadas.
b) 	Efeito Barganha: resultado da negociação de grande quantidade, o que provoca redução do preço unitário do material a ser comprado em função de economias de escala.
c) 	Efeito Administração Pública: decorre da identificação, por parte do vendedor, de que a aquisição atenderá a órgão público. No caso das cotações, esse efeito tende a provocar uma majoração dos preços informados pelo fornecedor, em virtude de dois fatores essenciais. O primeiro é que não há expectativa de compra imediata nem de concorrência entre fornecedores, fazendo com que o vendedor forneça o preço 'de balcão', sem ofertar qualquer tipo de abatimento comumente oferecido, pois encara a pesquisa como mera informação e não como uma venda potencial. O segundo fator relevante é que, em geral, as cotações realizadas pela Administração Pública destinam-se a subsidiar um orçamento-base para licitação, levando os fornecedores a incluir uma margem maior sobre o preço praticado, de tal modo que tenham ainda condições de reduzir o preço no ambiente concorrencial da licitação. 
d)	Efeito Embalagem: ocasionado pela escolha de uma unidade de comercialização inadequada para o tipo de insumo pesquisado, tendo em vista a forma mais usual de comercialização, sua finalidade e aplicação. Pode causar distorção dos preços para mais ou para menos: caso a consulta considere embalagens maiores do que as usualmente utilizadas, o preço relativo tende a ser inferior; caso considere embalagens menores, tende a ser superior. Vale destacar que esse efeito não se confunde com o efeito barganha, o qual se relaciona com o volume de venda. No presente caso, o fator de diferenciação é a própria embalagem do produto, independentemente da quantidade de unidades que seriam adquiridas.
Dessa forma, considerando a possibilidade dos custos referenciais do Sinapi estarem superestimados, especialmente nas obras de grande porte, o Acórdão 56/2013-TCU-Plenário, de relatoria do Min. José Mucio Monteiro, cuja redação sofreu pequenas modificações pelo Acórdão 2984/2013-TCU-Plenário, determinou o seguinte: 
9.3.1 ao elaborar orçamentos que servirão de base para procedimentos licitatórios de obras de maior vulto, assim entendidas aquelas cujo valor é superior ao limite estabelecido no art. 23, inciso I, alínea 'c', da Lei nº 8.666/1993, devem-se realizar pesquisas de mercado, preferencialmente adotando a respectiva base territorial do Sinapi, dos insumos de maior relevância econômica na obra, considerando, de forma apropriada, os descontos possíveis em face da escala da obra, em virtude de o Sinapi não levar em conta adequadamente os ganhos de escala, ignorando as possibilidades de significativas reduções nos custos de fornecimento de materiais e equipamentos adquiridos em grandes quantidades, oriundas de negociações diretas com fabricantes ou grandes revendedores;
9.3.2 caso o resultado das pesquisas de mercado mencionadas no item anterior indique a impossibilidade de obtenção de descontos decorrentes de ganho de escala, que seja adotado o preço de referência do Sinapi; (com a redação dada pelo Acórdão 2984/2013-TCU-Plenário) .
Ante ao exposto, as diferenças entre os custos de insumos citados pela defesa referem-se a questões metodológicas. O Sicro busca prioritariamente cotação junto a fabricante e grandes fornecedores ao passo que o Sinapi pesquisa no mercado varejista. Além disso, o Sicro utiliza o menor valor cotado e o Sinapi usa a mediana das cotações. 
Por fim, deve-se levar em conta que os insumos questionados - areia, brita e óleo diesel - foram empregados majoritariamente em serviços de pavimentação, o que faz com que o Sicro seja o sistema de preços de referência a ser utilizado pela Administração Pública para esses serviços, de acordo com o entendimento do TCU citado anteriormente (Acórdão 644/2007-TCU-Plenário) .
Dessa forma, considerando que o objeto do contrato 041-EG/2007/0024 foi executado concomitante com o contrato 057EG/2004/0024, contratado com o mesmo consórcio para a realização de obras de reforma e ampliação do TPS e da pista auxiliar do mesmo aeroporto, constituindo uma obra de grande magnitude e possibilitando ganhos de escala; considerando o enunciado do item 9.3 do Acórdão 56/2013-TCU-Plenário para consideração do ganho de escala na cotação dos insumos; considerando que as cotações do Sinapi são de forma geral superestimadas pelos motivos retromencionados; considerando as diferenças metodológicas na pesquisa de preços do Sinapi e Sicro; e considerando a ausência de evidências de inconsistências nos custos dos insumos do Sicro nos meses próximos a data-base do orçamento; conclui-se pelo não acolhimento dos argumentos trazidos pela defesa de que os custos da areia, brita e óleo diesel do Sicro estejam incorretos. 
I.2.2 Do adicional noturno
Argumentos
A unidade técnica entendeu, em conformidade com o art. 73 do Decreto-Lei 5.452, de 1º de maio de 1943 (Consolidação das Leis do Trabalho - CLT) , que o consórcio não deveria aplicar o acréscimo de 20% sobre a hora diurna para fins de pagamento do trabalho noturno, uma vez que ele não teria comprovado a ausência de revezamento semanal ou quinzenal do trabalho. Porém, a unidade técnica entendeu devida a aplicação do percentual de 14,28% relacionada ao período de sete horas trabalhadas com pagamento de oito horas no período noturno. O consórcio argumenta que as categorias profissionais utilizadas em período noturno têm incidência do adicional noturno de 20% e devem trabalhar pelo período de 7 horas com pagamento de 8 horas, o que resultaria em um acréscimo de 37,14% sobre a jornada normal de trabalho.
Apesar da exceção prevista na CLT (art. 73) com relação ao revezamento semanal ou quinzenal, argumenta que essa exceção não foi recepcionada pela Constituição Federal de 1988. Além disso, a súmula 213 do STF sedimentou o entendimento contrário à letra da CLT. Adicionalmente, apresentou duas jurisprudências no sentido de que o adicional noturno é devido ainda que sob o regime de revezamento.
Análise
Assiste razão ao manifestante em ressaltar que o adicional noturno é devido ainda que sob o regime de revezamento. Apesar do entendimento da unidade técnica de que, pela falta de comprovação do não revezamento semanal ou quinzenal do trabalho, não lograria êxito na exigência do acréscimo de 20% da hora diurna, esse entendimento foi feito com base na mera leitura do texto da CLT, sem considerar os entendimentos jurisprudenciais, senão vejamos.
O Art. 73 da CLT assim dispõe:
Art. 73. Salvo nos casos de revezamento semanal ou quinzenal, o trabalho noturno terá remuneração superior à do diurno e, para esse efeito, sua remuneração terá um acréscimo de 20% (vinte por cento) , pelo menos, sobre a hora diurna.
§ 1º A hora do trabalho noturno será computada como de 52 minutos e 30 segundos. 
§ 2º Considera-se noturno, para os efeitos deste artigo, o trabalho executado entre as 22 horas de um dia e as 5 horas do dia seguinte. 
§ 3º O acréscimo a que se refere o presente artigo, em se tratando de empresas que não mantêm, pela natureza de suas atividades, trabalho noturno habitual será feito tendo em vista os quantitativos pagos por trabalhos diurnos de natureza semelhante. Em relação às empresas cujo trabalho noturno decorra da natureza de suas atividades, o aumento será calculado sobre o salário mínimo geral vigente na região, não sendo devido quando exceder desse limite, já acrescido da percentagem. 
§ 4º Nos horários mistos, assim entendidos os que abrangem períodos diurnos e noturnos, aplica-se às horas de trabalho noturno o disposto neste artigo e seus parágrafos. 
§ 5º Às prorrogações do trabalho noturno aplica-se o disposto neste Capítulo.
Ocorre que o inciso IX do art. 7º da Constituição Federal determinou que a remuneração do trabalho noturno será superior à do diurno. Desse modo, esse dispositivo constitucional tornou ineficaz o 'caput' do artigo 73 da CLT supramencionado no ponto em que diz não fazer jus o trabalho noturno ao adicional quando houver revezamento semanal ou quinzenal. Portanto, em qualquer caso, o trabalho noturno sempre terá remuneração superior à do igual cargo no período diurno.
Apesar do dispositivo constitucional, visando não haver dúvidas sobre o assunto, o Supremo Tribunal Federal consolidou súmula sobre o tema:
Súmula 213: É devido o adicional de serviço noturno, ainda que sujeito o empregado ao regime de revezamento.
Apesar de a citada súmula não possuir natureza vinculante, as súmulas em geral servem para expressar orientação do referido Tribunal acerca de um tema que já foi controvertido. Este fato pode ser comprovado com decisões posteriores, de outras instâncias, que apenas recapitularam esse entendimento do STF, tais como as duas citadas pelo manifestante (peça 30, p. 10) , não sendo exaustivas:
RECURSO ESPECIAL. CONSTITUCIONAL E ADMINISTRATIVO. AGENTES DA POLÍCIA FEDERAL. REGIME DE PLANTÃO (24H DE TRABALHO POR 48H DE DESCANSO) . ADICIONAL NOTURNO. ART. 7º, IX, DA CF/88. ART. 75 DA LEI 8.112/90. CABIMENTO. PRECEDENTES DO TST. SÚMULA 213/STF. 1. O servidor público federal, mesmo aquele que labora em regime de plantão, faz jus ao adicional noturno quando prestar serviço entre 22h e 5h da manhã do dia seguinte, nos termos do art. 75 da Lei 8.112/90, que não estabelece qualquer restrição. 2. 'É devido o adicional noturno, ainda que sujeito o empregado ao regime de revezamento' (Súmula 213/STF) . 3. Ao examinar o art. 73 da CLT, o Tribunal Superior do Trabalho decidiu, inúmeras vezes, que o adicional noturno é perfeitamente compatível com o regime de plantões. 4. Recurso especial não provido. (STJ - REsp: 1292335 RO 2011/0267651-4, Relator: Ministro CASTRO MEIRA, Data de Julgamento: 09/04/2013, T2 - SEGUNDA TURMA, Data de Publicação: DJe 15/04/2013) (grifos nossos) .
Desse modo, considerando a interpretação do texto da CLT, bem como os entendimentos, jurisprudências e interpretação do dispositivo constitucional (art. 7º) , a ausência de comprovação do não revezamento não pode ser suficiente para afastar o percentual de adicional noturno requerido pelo Consórcio. 
Ressalta-se que já houve o cálculo pela unidade técnica deste Tribunal acerca da diferença do adicional noturno requerido pelo Consórcio daquele aceito anteriormente pela unidade técnica. Desse modo, considerando não terem sido discutidos os valores, mas somente o percentual de mão de obra noturno a ser aplicado, entende-se que os valores anteriores calculados estejam corretos. 
Nesse sentido, colaciona-se o entendimento feito anteriormente (p. 21, peça 124 do TC Processo 005.782/2007-4) :
187. Apenas como informação e destaque, caso o percentual de 37,14% fosse considerado para a mão de obra noturna em vez dos 14,28%, resultaria num acréscimo de aproximadamente R$ 10 mil no orçamento global de referência contratado (final) , que corresponde a cerca de 0,05% do orçamento final contratado, tomando-se como base a mão de obra constante das composições de preços unitários dos serviços noturnos incluídos na parte A da curva ABC. 
TABELA: Impacto dos adicionais noturnos para a mão de obra (14,28% e 37,14%) 
	ITEM 
	  DISCRIMINAÇÃO - SERVIÇOS 
NOTURNOS DA PARTE A DA CURVA ABC 
	 UN.  
	 QTD 
TOTAL    (A) 
	 R$ UNITÁRIO DE REF - C/ ADIC. DE 14,28% NA M.O.    
 (B)  
	 R$ UNITÁRIO DE 
REF - C/ ADIC. DE 37,14% NA M.O.     
 (C) 
	 DIFERENÇA 
 (R$)              
 (D) = A x (C - B) 

	 4.7.1  
	 Camada de Rolamento com BINDER 
Usinado à Quente, serviço acabado - Com adicional noturno  
	 m³  
	   1.708,36 
	           427,23  
	               428,70  
	      2.511,29  

	 4.8.1  
	 Fresagem até e= 0,06cm - Com adicional noturno  
	 m²  
	 52.926,67 
	             11,36  
	                 11,48  
	      6.351,20  

	 4.6.1  
	 Camada de Rolamento com CBUQ Concreto Betuminoso Usinado à Quente, serviço acabado - Com adicional noturno  
	 m³  
	      723,53 
	           478,28  
	               479,74  
	      1.056,35  

		 TOTAL (R$) 
	      9.918,84  

Sendo assim, acata-se o argumento exposto pela manifestante, propondo que o valor de        R$ 9.918,84, com as devidas atualizações, seja retirado do cálculo do superfaturamento em análise. 
I.2.3 Dos fatores limitantes da produtividade e da metodologia e parâmetros de cálculo
Argumentos
O consórcio ressaltou que as composições apresentadas foram resultado da experiência do corpo técnico das empresas que o constituem, incorporando as dificuldades de execução dos serviços, como a operação do aeroporto durante a obra. Nesse sentido, dentre outras dificuldades, destacou a restrição de velocidade de tráfego dos equipamentos, controle de acessos às áreas restritas do aeroporto, trabalhos em jornadas extras e índices pluviométricos da região das obras.
Nesse sentido, apresentou sucinto quadro comparando os serviços cujos preços estariam supostamente incompatíveis com o do mercado (p. 12, peça 30) . Afirma que a unidade técnica deste Tribunal utilizou as composições de preços unitários do SICRO/DNIT de maio/2007 sem incorporar e ajustar os coeficientes de produtividade de mão de obra e produção dos equipamentos em função das restrições impostas pelo tipo de obra, restrições à execução dos serviços e fatores climáticos. Sendo assim, afirma que o fator de eficiência do SICRO/DNIT de 50/60 (0,83) seria para condições excelentes de trabalho e eficiência mecânica.
Além disso, argumenta que o sistema SICRO2 considera custos horários inferiores ao de mercado, o que acarreta distorções na análise de custos e preços. Para corroborar com tal assertiva, a defesa argumenta que o sistema SICRO2 não considera na composição dos custos horários os custos referentes aos juros do capital ou o custo de oportunidade do capital e custo de propriedade dos equipamentos (depreciação e juros) no custo improdutivo. 
Conclui que em todos os serviços analisados onde são empregados equipamentos com custos horários calculados segundo o SICRO2 haverá distorções com valores inferiores ao mercado, já que a metodologia do DNIT contraria a tradicional forma de cálculo. Sendo assim, afirma que falta um referencial confiável para os setores mais específicos de construção. 
Na segunda parte da manifestação, o Consórcio trata acerca da metodologia e parâmetro de cálculo empregados para obtenção dos seus preços.
Inicialmente trata dos preços dos insumos utilizados nos cálculos das composições de preços, sendo utilizado como fonte o Sicro para mão de obra, Sinapi para os materiais, e Sicro e TCPO/Pini para equipamentos.
Em seguida, tece esclarecimentos acerca do fator de eficiência das equipes mecânicas, ressalta que em nenhum momento a unidade técnica abordou a questão do fator de eficiência em função das condições de trabalho e a influência das precipitações pluviométricas na produção dos equipamentos. 
O manual de Custos Rodoviários do DNIT utiliza o fator de 0,83 para condições excelentes de trabalho. Com isso, considerando as produções reais das equipes mecânicas, o fator de eficiência inferior a essa referência resultaria em coeficientes de produtividades inferiores ao das composições de preços do SICRO, ocasionando custos maiores e prazos mais dilatados.
Nesse sentido, ressaltou que a intensidade e o índice pluviométrico das chuvas na região da obra foram fatores determinantes na redução do fator de eficiência das equipes mecânicas.
Considerando as informações relativas aos índices de precipitação pluviométrica na região das obras do Aeroporto de Congonhas (p. 27, peça 30) e segundo a experiência das empresas do consórcio, afirma que é impossível obter fator de eficiência operacional, para a obra, igual a 0,83. Considerando diversos fatores listados (parágrafos 102 e 103, p. 28, peça 30) , entendem que, de forma conservadora, as condições dos serviços realizados para recuperação da pista do Aeroporto Internacional de Congonhas foram realizadas em condições 'Boas de Trabalho e Eficiência Mecânica', o que representaria um fator de eficiência de 0,75.
Defendeu que a metodologia utilizada foi com base em fator E no valor de 0,53 considerando as reais condições da obra como condições 'boas de trabalho e eficiência mecânica' e a ocorrência de índices pluviométricos históricos. Ademais, ressaltou que a obra por ser urbana sofreu interferência do tráfego da cidade de São Paulo e, em entendimentos deste Tribunal (Acórdão 515/2003-TCU-Plenário, Relator Min. Ubiratan Aguiar) , a dificuldade existente admitiria a redução de 30% no valor da produtividade relativa ao transporte. 
Por fim, o consórcio apresenta a metodologia empregada para o cálculo das composições de preços. Novamente afirma que a unidade técnica do TCU não efetuou os ajustes nas composições e que ao invés de empregar os índices das composições apresentadas em resposta ao Ofício n. 464/2008-TCU/SECOB, obtidos pelo consórcio em obras similares ao longo do tempo, irá empregar as composições do Sicro devidamente ajustadas e com os preços dos insumos dos quadros 3 a 6 da sua defesa (p. 18 a 21, peça 30) .
Com base nisso, apresenta o 'Quadro 10- Quadro comparativo de preços de serviços das composições de custo padrão Sicro/DNIT ajustadas às obras do aeroporto de Congonhas/SP' (p. 34, peça 30) para concluir que a unidade técnica não procedeu aos ajustes necessários na produção das equipes mecânicas, o que, aliado ao emprego dos preços de materiais e custos horários de equipamentos inadequados, levou o TCU a encontrar preços distorcidos em relação aos reais, em especial, devido ao não emprego do traço correto da massa asfáltica. 
Questiona a referência empregada pelo TCU para o serviço '4.10 Execução de estriamento de pavimentação por serragem grooving', pelos seguintes motivos:
a. ausência da citação da fonte;
b. possibilidade de que os preços não sirvam como referências de mercado, haja vista os interesses comerciais das empresas que forneceram as cotações;
c. ausência de citação do tipo de obras a que se referem os custos levantados e desconsideração do fato de que as obras no aeroporto de Congonhas foram executadas em período noturno, necessitando de torres móveis de iluminação com rígido controle de segurança e limpeza permanente;
d. sendo a Enpress Engenharia a única fornecedora do serviço, como foram calculados e aferidos os valores médios para Porto Alegre e se são de obras aeroportuárias?; e
e. sendo a parcela predominante do custo do valor do serviço o equipamento, o índice médio do custo de construção apurado pelo Sinapi não refletiria a evolução do custo no período, sendo mais adequado o FGV - IPA - DI - Máquinas e Equipamentos coluna 2, cuja variação no período de janeiro/2002 a abril/2007 foi de 72,02%;
f. desconsideração do custo das atividades complementares ao serviço principal, tais como a limpeza da área sob intervenção e remoção do material fresado para bota-fora;
g. desconsideração do valor de referência apresentado no orçamento base do contratante que foi de R$ 27,51/m2, o qual serviu de base para o preço ofertado.
Em seguida, refaz os cálculos do serviço de grooving tomando como referência a cotação feita com base em e-mail de 22/2/2007, no valor de R$ 18,00/m2, para demonstrar a compatibilidade do preço contratado.
Conclui afirmando a compatibilidade dos preços contratados com os custos referenciais disponíveis no Sicro e Sinapi.
Análise
Inicialmente, cabe destacar que diferentemente do afirmado amplamente pela defesa - como seu principal argumento - sobre o uso de composições do Sicro sem ajustes, por parte da equipe do TCU, o exame cuidadoso da peça 121 do TC Processo 005.782/2007-4, que contém a análise detalhada das principais composições de preços unitários do contrato em exame, demonstra que a equipe de auditoria fez diversos ajustes nas composições de referência, extraídas do Sicro, para adequá-las às particularidades executivas do empreendimento. 
Para exemplificar as modificações feitas, transcreve-se parte de um trecho da referida instrução acerca do serviço 'Camada de Rolamento com CBUQ Concreto Betuminoso Usinado à Quente, serviço acabado', serviço mais relevante do contrato, para o qual o consórcio alega que a equipe do TCU não empregou o traço correto:
8. Em análise, ao se considerar a composição 2 S 02 540 51 do Sicro (maio/2007 - SP) e adicionar os equipamentos e a mão de obra indicados pelo Consórcio para o serviço noturno, bem como majorar em 25% o valor do fornecimento de CBUQ para a execução do serviço nesse turno e considerar perdas de 5%, obtém-se o valor de R$ 478,28/m3  para o serviço noturno e R$ 389,09/m3 para o serviço diurno (desconsiderando-se, nesse caso, os adicionais noturnos) , da mesma forma como obtido na análise desse serviço sob o Contrato nº 057-EG/2004/0024 (ver peça 120) . 
9. Para se chegar a esses preços de referência, foi mantida a vibro-acabadora do Sicro, de forma conservadora, pois as mais modernas são mais produtivas. Ainda, foi adotado o mesmo número de passagens previsto pelo Sicro, de forma a não provocar excesso de compactação e perda da macrotextura, como descrito na análise realizada no Contrato nº 057-EG/2004/0024 para esse item (ver peça 120) .
 (p. 2 e 3, peça 121 do TC Processo 005.782/2007-4) 
Observando-se as composições elaboradas na análise do TCU (p. 10 a 26, peça 121 do TC Processo 005.782/2007-4) é possível verificar de forma pormenorizada os demais ajustes realizados e não descritos no corpo da instrução, em especial, os que se referem ao traço da massa asfáltica. Verifica-se que a composição '1 A 01 390 52 - usinagem de CBUQ' (p. 13 e 16 da peça 121 do TC Processo 005.782/2007-4) fez os devidos ajustes nos materiais, com a inclusão do filler e aditivo DOP, usando os dados do consórcio, bem como, a mudança nos coeficientes do agregado. Quanto ao cimento asfáltico de petróleo (CAP) , insumo de maior relevância do serviço, o traço apresentado emprega apenas 5,1% de CAP na massa total (p. 65, peça 31) , enquanto que a composição manteve de forma conservadora o coeficiente de 6% do Sicro, o que favorece o consórcio.
Quanto aos serviços que empregaram como insumo o CAP, que somados representam cerca de 80% do sobrepreço apontado pelo TCU, para o qual o consórcio empregou o preço do Sinapi, cabe destacar que o Acórdão 1077/2008-TCU-Plenário (Relator Min.  Ubiratan Aguiar) , acrescentou os seguintes subitens ao Acórdão 2649/2007-TCU-Plenário (Relator Min. Ubiratan Aguiar) :
9.3.7. enquanto não viabilizada pela ANP a pesquisa dos preços praticados pelas distribuidoras de asfalto, conforme determinado no item 9.4 deste Acórdão, adote como parâmetro no SICRO ou Sistema que o suceda, os seguintes preços de custo de mercado, obtidos com base nos preços médios constantes das notas fiscais apresentadas pela ABEDA - Associação Brasileira das Empresas Distribuidoras de Asfalto, base fevereiro de 2008:
9.3.7.1. CAP - R$ 1.054,71/t;
9.3.7.2. CM-30 - R$ 1.779,50/t;
9.3.7.3. CAP com polímero - R$ 1.557,69/t;
9.3.7.4. RL-1C - R$ 913,00/t;
9.3.7.5. RM-1C - R$ 971,42/t;
9.3.7.6. RR-1C - R$ 884,28/t;
9.3.7.7. RR-2C - R$ 838,09/t;
9.3.8. esclarecer que, até a disponibilização das pesquisas de preços a ser realizada pela ANP, nos termos no item 9.4 deste Acórdão, podem os preços adotados como parâmetro ser corrigidos com base em índice da Fundação Getúlio Vargas para materiais betuminosos.
O DNIT traz em seu site (http://www.dnit.gov.br/custos-e-pagamentos/indices-de-reajustamentos-de-obras/indices-de-reajustamentos-de-obras-rodoviario, acesso em 09/08/2019) a compilação desses índices de materiais betuminosos. Em pesquisa no site, verifica-se que o índice de reajustamento para o CAP em fevereiro/2008 foi de 231,881 e para maio/2007 de 225,282. Com isso, obtém um deflator de 1,029292 a ser aplicado sobre o valor referencial do CAP. Logo, o valor do CAP seria de R$ 1.054,71/t ÷ 1,029292 = R$ 1.024,69/t, inferior ao empregado nas composições da peça 121 do TC Processo 005.782/2007-4, que foi de R$ 1.093,50/t, referência usada para o cálculo do sobrepreço, o que favorece ao consórcio. 
Outro ponto quanto ao valor do CAP é que para o fornecimento desse insumo foi considerado o BDI da obra (28,86%) , conforme se verifica nas composições dos serviços de CBUQ (p. 13,16, 19 e 22, peça 121 do TC Processo 005.782/2007-4) . Todavia, o TCU já havia determinado ao DNIT, por meio do subitem 9.3.4 do Acórdão 2649/2007-TCU-Plenário, que adotasse o BDI de 15% sobre a aquisição de material betuminoso. Logo, demonstra-se que, além de terem sido feitas as devidas adequações nas composições à realidade da obra, diversos ajustes pertinentes ao entendimento jurisprudencial do TCU não foram considerados na integralidade, o que favoreceu ao consórcio.
Ainda sobre as modificações nas tabelas do Sicro, elas permitem, em maior ou menor grau, a realização de ajustes para adequá-las ao empreendimento que se está orçando. O Sicro possui sólida construção metodológica, calcada em estudos teóricos sobre a produção das equipes mecânicas para os diversos tipos de serviços, permitindo a realização de diversos ajustes. Podem ser ajustadas as distâncias de transporte de materiais e insumos, as velocidades dos caminhões e equipamentos e diversos outros fatores de influência na produção dos equipamentos de terraplanagem e pavimentação, tais como os fatores de interferência de tráfego e os fatores de carga, eficiência e conversão (este último adapta a composição de custo ao tipo de solo a ser trabalhado) . Dessa forma, qualquer serviço de terraplanagem e pavimentação pode ser orçado a partir dos mais variados ajustes nas composições do Sicro. 
Diga-se, afinal, que os ajustes realizados nas tabelas de custo padrão estão em plena consonância com os entendimentos da jurisprudência do Tribunal de Contas da União na avaliação dos orçamentos de obras públicas, bem como em disposições de sucessivas leis de diretrizes orçamentárias e do Decreto 7.983/2013, que estabelece critérios a serem observados para a elaboração do orçamento de referência da Administração. Tais atos normativos dispõem que na elaboração dos orçamentos de referência, os órgãos e entidades da administração pública federal poderão adotar especificidades locais ou de projeto na elaboração das respectivas composições de custo unitário, desde que demonstrada a pertinência dos ajustes para a obra ou serviço de engenharia a ser orçado em relatório técnico elaborado por profissional habilitado.
O TCU, em seus diversos julgados, também admite a adaptação dos sistemas referenciais de acordo com situações particulares de cada obra (por exemplo, citam-se os Acórdãos 2.068/2006, 1.330/2009, 1.214/2009, 157/2009, 2.735/2011, 1.894/2011, 2.396/2010 e 649/2011, todos do Plenário) . 
Portanto, embora se reconheça a necessidade de ajustes nas composições padrão do Sinapi e do Sicro para a correta avaliação de obras aeroportuárias, verifica-se que tais ajustes foram realizados na análise realizada à peça 121 do TC Processo 005.778/2007-4.
Sobre os argumentos da metodologia do Sicro 2 - envolvendo custos referentes ao juros do capital ou custo de oportunidade do capital, custos horários improdutivos dos equipamentos e  depreciação - que, segundo a defesa, resultam em um referencial não confiável para o contrato em questão, conforme já exposto anteriormente nesta instrução, diversos julgados do TCU demonstram o entendimento da aplicabilidade da referência do Sicro em obras aeroportuárias, sem ressalvas quanto aos pontos levantados pelo consórcio. Logo, os argumentos apresentados não merecem ser acatados.
Sobre o fator de eficiência adotado pelo consórcio nas composições apresentadas, no valor de 0,53, em razão primordialmente das chuvas, cabe destacar que a apresentação do volume de chuvas para a cidade de São Paulo não é fundamento suficiente para mensurar o prejuízo no andamento das obras. 
Para que esse argumento fosse considerado válido, seria necessária comprovação documental, demonstrando os índices pluviométricos no local da obra, registros no diário de obra indicando os serviços executados no dia e a quantidade de equipamentos e profissionais mobilizados, bem como as medições realizadas, para que se pudesse apurar a produção efetiva das equipes e qual foi o verdadeiro impacto das chuvas. 
Tal providência se faz necessária, pois é provável que os serviços impactados pelas chuvas tenham sido executados em períodos de estiagem, sem impacto na produtividade. 
A citação trazida aos autos pelo responsável sobre o fator de eficiência de 0,75 é, na verdade, um trecho do relatório do Acórdão 2526/2007-TCU-Plenário (Relator Min. Benjamin Zymler) , que apresenta entendimento da Unidade Técnica, e não do TCU ou de seus ministros. Ainda assim, o trecho citado foi descontextualizado e sua leitura completa corrobora com tese contrária à defendida pelo responsável, de que não é possível a utilização do Sicro e do Sinapi para a avaliação de obras aeroportuárias. Aliás, o fator de eficiência de 0,75 é o fator padrão utilizado pelo Sicro para as obras de restauração/conservação rodoviárias. No voto condutor do Acórdão 2526/2007-TCU-Plenário, o TCU deixou mais uma vez consignado a aplicabilidade das tabelas de custo do Sicro e do Sinapi para obras aeroportuárias, conforme trecho transcrito a seguir: 
5. O agravante e a Infraero procuram demonstrar, em essência, a razoabilidade dos preços impugnados. Tendo em vista a natureza eminentemente técnica desse questionamento, requeri o pronunciamento da SECOB sobre a matéria. [...] 
6. Considero, a respeito desse pronunciamento técnico, que a SECOB examinou todos aspectos relacionados a cada um dos preços impugnados e extraiu consistentes conclusões. Por esse motivo, incorporo ao presente Voto, como razões de decidir, os tópicos de 'Análise' e conclusões contidos na instrução da Sra. Analista. A despeito disso, considero pertinente ressaltar aspectos específicos apontados pela SECOB, que revelam premissas básicas que amparam a análise dos argumentos contidos no recurso sob exame: 
- Os preços dos serviços foram calculados com base nos valores de referência constantes nos sistemas SICRO - Sistema de Custos Rodoviários (Rio de Janeiro, julho de 2004) e SINAPI - Sistema de Custos e Índices da Construção Civil (Rio de Janeiro, julho de 2004) . Esses preços de referência foram os mesmos adotados em levantamento do TCU nessa mesma obra, no exercício de 2006 (TC Processo 009.571/2006-0) . 
- A necessidade de sujeição aos preços do SINAPI como limite de custos para obras executadas com recursos da União decorre de reiteradas disposições contidas nas Leis de Diretrizes Orçamentárias. Veja-se, a propósito, o que estabelece o art. 115 da Lei nº 11.514/2007: 
'Art. 115. Os custos unitários de materiais e serviços de obras executadas com recursos dos Orçamentos da União não poderão ser superiores à mediana daqueles constantes do Sistema Nacional de Pesquisa de Custos e Índices da Construção Civil - SINAPI, mantido pela Caixa Econômica Federal, que deverá disponibilizar tais informações na internet.' 
- o Sicro também é reconhecido, no âmbito do TCU, como referência de custos para os serviços comuns a obras rodoviárias (Acórdãos do Plenário nº 517/2003, nº 1455/2003, nº 1564/2003, nº 1923/2004 e nº 2084/2004, todos anteriores ao início das obras sob exame) . Tais preços devem também ser observados pela Infraero, na condução de suas obras, tendo, em vista a recorrência de serviços dessa natureza em seus empreendimentos. Anoto, também, que, o Tribunal, por meio do Acórdão nº 644/2007, determinou expressamente à Infraero que: 
'9.4.3. limite os preços constantes do orçamento básico definitivo à mediana do Sistema Nacional de Pesquisa de Custos e Índices da Construção Civil - SINAPI, no caso de serviços relativos a edificações, ou aos preços do Sistema de Custos de Obras Rodoviárias - SICRO, no caso de serviços de pavimentação, terraplenagem ou drenagem, salvo justificativa técnica devidamente fundamentada.' 
- os serviços de terraplenagem, drenagem e de pavimentação realizados em obras aeroportuárias são idênticos aos executados em obras rodoviárias, o que justifica a aplicação dos custos do Sicro no cálculo dos preços de mercado para as obras viárias de aeroportos. Foi registrado, também, que 'a própria Infraero, ao revisar os preços das obras do aeroporto de Guarulhos, utilizou diversas composições desse sistema'. Essa usual coincidência não impede, porém, que, em situações específicas, sejam efetuados ajustes nas composições referenciais, em razão de especificidades da obra sob exame (distâncias de transporte de material, limitações relacionadas a segurança e funcionamento do aeroporto, por exemplo) . 
- Os ajustes que elevam os limites estabelecidos no sistema oficial de custos para um dado item, porém, dependem de comprovação das circunstâncias especiais que tenham impacto sobre sua formação de custos, por meio de justificativas formalizadas, conforme determina a própria LDO. Não se pode, portanto, admitir a invocação de alegações genéricas de que obras aeroportuárias são singulares. Além disso, 'a ausência de sistema específico para aeroportos, denominado, no âmbito do TC Processo 014.150/2007-7, 'Sinapi-aeroportuário', apenas justifica a não utilização das fontes oficiais de preço para aqueles serviços não contemplados nos sistemas Sinapi e Sicro'. 
- Vale registrar, ainda, que os serviços constantes do Sicro tendem a revelar valores superestimados. Conforme registrado pela Sra. Analista, 'em avaliação feita no âmbito do TC Processo 021.288/2006-1 em contratos do Dnit do PIR IV, constatou-se, em licitação, o desconto médio de 32,1% em relação ao Sicro. Descontos da mesma magnitude também foram apontados no TC Processo 005.963/2004-5, que deu origem ao Acórdão 2013/2004-TCU-Plenário, e analisou os contratos de vários lotes das obras de duplicação da BR-101-SC/RS'. 
- A Sra. Analista pondera também que 'os preços de insumos do Sinapi podem ficar muito acima dos praticados pelas construtoras, que geralmente obtêm desconto na aquisição dos insumos, principalmente quando compram em grande quantidade. A relevância de que os descontos obtidos frente aos fornecedores de insumos para a construção civil podem ter sobre o custo final de uma obra não é captado pela pesquisa de preços.' - vide, a esse respeito, anotações contidas em relatório de auditoria constante do TC Processo 025.115/2006-8. 
[...] 
8. A despeito de considerar bastante a motivação contida na instrução da Sra. Analista, ressalto aspectos relevantes acerca dessa análise: 
I - no exame de cada um desses preços unitários foram rejeitadas alegações gerais de inadequação do uso dos preços do Sicro e do Sinapi para obras aeroportuárias, por não estarem lastreadas em justificativas técnicas que revelassem especificidades que autorizassem a alteração das respectivas composições; 
II - a suposta baixa produtividade resultante de restrições decorrentes do funcionamento do aeroporto, em regra, não se fizeram acompanhar de elementos materiais que comprovassem tecnicamente as diferenças encontradas em relação aos coeficientes do Sicro e os impactos em itens específicos. 
III - restou demonstrada, porém, a necessidade de alteração do coeficiente de produtividade para os itens de serviço 'transporte de material de 1ª e 2ª categoria', em face de ocorrências específicas (vide itens 73 a 90 da instrução) ; (destaques acrescidos) . 
Assim, alegações genéricas como as ora apresentadas pelo consórcio, no sentido de desconstituir o uso de tabelas referenciais da administração pública, têm reduzido valor probante.
Ademais, cabe ressaltar que os equipamentos utilizados nos sistemas de referências são antigos, possuindo intrinsecamente um fator de eficiência inferior aos das reais condições de execução dos serviços. Desse modo, considerando que não houve efetiva comprovação do impacto das chuvas nos serviços, bem como que os equipamentos dos sistemas de referências já utilizam fatores conservadores por serem antigos, entende-se que os argumentos trazidos não são suficientes para afastar o percentual adotado pela unidade técnica.
Sobre o serviço do grooving, que consiste na execução de ranhuras na pista para melhoria da sua drenagem, as referências utilizadas pelo TCU foram as empregadas com base no Laudo 174/2009-INC/DITEC/DPF, de 2/2/2009, de autoria da Polícia Federal (peça 44, item não digitalizável, arquivo: laudo1714-2009.pdf) . No laudo em questão empregou-se os atestados apresentados pela licitante Construtora Beter S.A. (p. 9 e 10, peça 44, item não digitalizável, arquivo: laudo1714-2009.pdf) da execução dos serviços no Aeroporto Internacional Salgado Filho, em Porto alegre, os quais traziam o valor contratual e a respectiva área de um serviço realizado anteriormente.
Com isso, obteve-se custo do serviço de grooving em janeiro de 2002, que apresentou, para a praça de Porto Alegre, um valor médio de R$ 6,45/m², para serviços noturnos. Já em janeiro de 2003, o custo do serviço de grooving apresentou, para a mesma praça de Porto Alegre, um valor médio de R$ 5,17/m². Sobre esses valores foram feitos os cálculos do valor paradigma pelo TCU (p. 5 e 6, peça 121 do TC Processo 005.782/2007-4) 
Por se tratar de documento probatório de contrato executado, considera-se uma fonte mais fidedigna que mera proposta comercial, em especial por se tratar de serviço com fornecimento restrito. Ademais, como o preço foi do serviço final, não cabe a inclusão dos serviços complementares alegados pelo consórcio, até mesmo, porque tais serviços complementares são compartilhados para outros serviços do contrato em questão e não apenas para o grooving. Ademais, conforme exposto na análise da equipe do TCU (p. 5, peça 121 do TC Processo 005.782/2007-4) , os componentes desses serviços complementares - como as ferramentas manuais, caminhão carroceria, caminhão tanque de água, kombi - já estariam incluídos na operação e manutenção do canteiro e no BDI. 
Sobre o índice de reajuste empregado pela equipe do TCU, foi utilizado o Índice Nacional de Custo de Construção (INCC) ao invés do índice médio do custo de construção apurado pelo Sinapi, citado pelo consórcio. O índice sugerido pelo consórcio, Índice de Preços ao Produtor Amplo, é definido da seguinte forma pela FGV:
Desde sua criação em 1947, o IPA, inicialmente batizado de Índice de Preços por Atacado e, a partir de abril de 2010, denominado Índice de Preços ao Produtor Amplo, registra variações de preços de produtos agropecuários e industriais nas transações interempresariais, isto é, nos estágios de comercialização anteriores ao consumo final. (grifos nossos, disponível em https://portalibre.fgv.br/estudos-e-pesquisas/indices-de-precos/ipa/indice-de-precos-ao-produtor-amplo.htm, acesso em 3/6/2019) . 
Assim sendo, verifica-se que o índice proposto tem uso bem distinto da natureza do contrato em questão, logo dada a pertinência temática do índice empregado pela equipe do TCU, permanece inalterado o valor do serviço de grooving.
 Ante ao exposto, os argumentos trazidos pela defesa não foram suficientes para elidir o sobrepreço apontado.
II. Alegações de defesa dos Srs. Saulo Luiz Avellar de Aquino e Cláudio Roriz de Paula
Ressalta-se que o Sr. Saulo Luiz Avellar de Aquino solicitou prorrogação de prazo para apresentação de suas alegações (peça 16) . O pedido foi autorizado para que os solicitantes, bem como o Consórcio OAS/GALVÃO, apresentassem suas manifestações com prorrogação por mais sessenta dias, porém não houve pedido de prorrogação por parte do Sr. Cláudio Roriz de Paula.
Diante da autorização da prorrogação de prazo solicitada por mais sessenta dias a contar da ciência do Acórdão 1664/2012-TCU-Plenário (peça 21) , o Sr. Luiz Avellar de Aquino foi notificado no dia 11/7/2012 (Termo de Comprovante peça 27) . Suas alegações foram apresentadas nesta Corte em 10/9/2012, tendo, portanto, apresentado tempestivamente.
II.1. Da inexistência de responsabilidade dos requerentes pela contratação realizada
Argumentos
Argumentam, em síntese, não possuírem responsabilidades pela contratação realizada por não pertencerem ao quadro de funcionários da Infraero, quando da contratação emergencial ora analisada.
Afirmam que o procedimento de contratação iniciou em 24 de abril de 2007 e sendo autorizado e ratificado em 10 de maio de 2007. Nesse período de contratação, os manifestantes eram empregados da empresa ATP Engenharia nos cargos de engenheiro sênior e orçamentista. Nessas funções, afirmam que prestavam serviços pontuais para a Infraero, mas que não eram funcionários públicos gestores.
Sendo assim, na qualidade de empregados terceirizados, entendem que não poderiam ser responsabilizados já que não possuíam poder decisório e não eram gestores públicos. Nesse sentido, ressaltam que os normativos da Infraero não outorgavam competência para os empregados terceirizados autorizar ou ratificar contratação em situação emergencial, como no caso em análise.
Destacam Ata de Reunião de 07/5/2007 em que os dirigentes da Infraero solicitaram esclarecimentos ao consórcio acerca dos preços apresentados na proposta da Infraero. Segundo afirmam, os manifestantes não participaram dessa reunião, sendo todo o processo decisório conduzido pelas áreas técnicas e representantes legais da estatal. 
Nesse sentido, colacionaram algumas jurisprudências desta Corte de Contas acerca da inexistência de responsabilidade de agentes que não participaram de decisões no curso dos certames licitatórios com irregularidades.
Desse modo, entendem que se enquadram na situação de inexistência de responsabilidade por não possuírem poder de decisão considerando que, dentre outros motivos, ressalta-se : I) não aprovaram, validaram ou assinaram os valores e quantitativos do orçamento que deu base à contratação; II) não assinaram declaração técnica que requereu certificação dos quantitativos e da economicidade dos preços da contratação; III) não autorizaram a abertura da dispensa de licitação; IV) não participaram da reunião da Diretoria de Engenharia que decidiu quanto ao preço da contratação; V) não aprovaram proposta de preço do consórcio contratado; V) não assinaram o termo do contrato; VI) não assinaram termo aditivo ao contrato; VII) não foram gestores nem fiscais do contrato e VIII) não autorizaram nenhum pagamento ao consórcio. 
Análise
Inicialmente cumpre ressaltar que a alegação de que os senhores Saulo Luiz Avellar de Aquino e Cláudio Roriz de Paula não são gestores públicos e, portanto, não poderiam ser responsabilizados não merece prosperar.
Além das competências constitucionais e privativas do TCU que estão estabelecidas nos artigos 33, §2º, 70, 71, 72, §1º, 74, §2º e 161, parágrafo único, da Constituição Federal de 1988, outras leis específicas trazem em seu texto atribuições conferidas ao Tribunal. Entre essas estão a Lei de Responsabilidade Fiscal (LC 101/2001) , a Lei de Licitações e Contratos (8666/93)  e, anualmente, a Lei de Diretrizes Orçamentárias. 
Conforme esses normativos, a jurisdição do TCU não se restringe a gestores públicos. Encontram-se submetidas ao controle externo exercido pelo TCU pessoas físicas e jurídicas, entidades públicas e privadas que: I) utilizam, arrecadam, guardam, gerenciam, aplicam ou administram dinheiros, bens e valores públicos federais ou pelos quais a União responde; II) assumem, em nome da União, obrigações de natureza pecuniária; III) ocasionam perda, extravio ou outra irregularidade que resulte em dano ao erário; IV) recebem contribuições parafiscais e prestam serviço de interesse público ou social; V) devem, por força da lei, prestar contas ao TCU; VI) praticam atos que estão sujeitos à fiscalização do TCU por expressa disposição legal; VII) aplicam quaisquer recursos repassados pela União mediante convênio, acordo, ajuste ou outros instrumentos semelhantes.
Acerca desse tema, no âmbito do processo Processo 013.967/2012-6, o TCU analisou incidente de uniformização de jurisprudência com o objetivo de dirimir a divergência de entendimentos a respeito da competência do TCU para julgar contas de terceiros particulares que causem dano ao erário. Como resultado foi exarado o Acórdão 321/2019-TCU-Plenário (Ministro Relatora Ana Arraes) com o seguinte teor:
9.1. deixar assente o entendimento de que, de acordo com os artigos 70, parágrafo único, e 71, inciso II, da Constituição Federal c/c os artigos 5º, inciso II, 16, § 2º, e 19 da Lei 8.443/1992 e o artigo 209, § 6o, do Regimento Interno, compete ao TCU julgar as contas de pessoa física ou jurídica de direito privado que causarem dano ao erário, independentemente da coparticipação de servidor, empregado ou agente público, desde que as ações do particular contrárias ao interesse público derivem de ato, contrato administrativo ou instrumento congênere sujeitos ao Controle Externo; e
Sendo assim, considerando que os senhores Saulo Luís Avellar de Aquino e Claudio Roriz de Paula foram responsáveis pela elaboração do orçamento de referência, eles se encontram sob jurisdição dessa Corte de Contas por darem causa a irregularidades de que possa resultar dano ao erário, qual seja, o superfaturamento em análise. 
Ressalta-se que não foram recolhidas junto ao CREA as anotações de responsabilidade técnica do orçamento, porém a Infraero indica os nomes dos responsáveis pela formação dos preços unitários do orçamento de referência para as obras emergenciais de reforma da pista de pouso principal do aeroporto de Congonhas (contrato 041-EG/2007/0024) . (p. 6, peça 74 do TC do TC Processo 005.782/2007-4) 
Além disso, os manifestantes afirmam em seus argumentos que  não aprovaram, validaram ou assinaram os valores e quantitativos do orçamento que deu base à contratação;  não assinaram declaração técnica que requereu certificação dos quantitativos e da economicidade dos preços da contratação; não autorizaram a abertura da dispensa de licitação; não participaram da reunião da Diretoria de Engenharia que decidiu quanto ao preço da contratação; não aprovaram proposta de preço do consórcio contratado; não assinaram o termo do contrato; não assinaram termo aditivo ao contrato e não foram gestores nem fiscais do contrato e não autorizaram nenhum pagamento ao consórcio. Porém, em nenhum momento comprovam estar incorreta a afirmação da Infraero de que foram eles os responsáveis pela formação dos preços unitários do orçamento de referência.
Em que pese afirmar não possuírem poder de decisão, este argumento per si, não deve ser suficiente para afastar suas responsabilidades, pois se assim fosse abriria a possibilidade de a Administração Pública terceirizar o serviço de orçamentação e nunca existir responsável por isso. Isso porque de um lado o terceirizado não seria responsável já que não possuiria poder de decisão, e de outro a Administração Pública não seria responsabilizada já que não realizou o orçamento, apenas partiu do pressuposto de que os valores referenciais estariam corretos.
Sendo assim, considerando que não houve comprovação de que os senhores Saulo Luis Avellar de Aquino e Claudio Roriz de Paula não foram os responsáveis pela elaboração do orçamento de referência da contratação e considerando que, mesmo não sendo gestores públicos, encontram-se na jurisdição dessa Corte de Contas por darem causa a possível dano a erário, entende-se que devem permanecer no rol de responsáveis.  
II.2. Da defesa da Infraero quanto aos preços praticados no processo da dispensa de licitação
Argumentos
Os responsáveis afirmam não terem localizado nos autos manifestação deste Tribunal acerca dos documentos apresentados pela Infraero (peças 111 a 113 do TC Processo 005.782/2007-4) acerca da justificativas dos preços praticados no contrato em análise. Com isso, replicaram no anexo de sua manifestação essas justificativas.
Sendo assim, reapresentam essas considerações e ressaltam que os registros da peça 121 (TC Processo 005.782/2007-4) , instrução da unidade técnica que analisou as composições de preços unitários, devem ser reconsiderados. Desse modo ressaltam os tópicos apontados nesse documento que devem ser reconsiderados para análise do suposto superfaturamento. A seguir descreve-se os argumentos apresentados para cada serviço. 
Camada de rolamento com CBUQ Concreto Betuminoso Usinado à Quente, serviço acabado e Camada de Rolamento com CBUQ Concreto Betuminoso Usinado à Quente, serviço acabado - com adicional noturno (itens 4.6 e 4.6.1 da planilha contratual) .
Argumenta que os preços empregados estavam em conformidade com o Sicro e Sinapi.  Esclarece que o preço adotado para o cimento asfáltico foi a referência do Sinapi para a localidade de São Paulo, código 11109, no valor de R$ 1,33/kg. Ademais, foram feitos ajustes nos materiais para corresponder ao traço real da obra, segundo anexo 12 da sua defesa. Com isso, afirma que o preço do serviço estaria correto. 
Camada de rolamento com BINDER Usinado à Quente, serviço acabado e Camada de Rolamento com Binder Usinado à quente, serviço acabado - com adicional noturno (itens 4.7 e 4.7.1 da planilha contratual) 
Traz os mesmos argumentos empregados para o serviço anterior. 
Execução de estriamento de pavimento por serragem 'grooving', com ranhuras de 6mmx 6mm x 31mm (largura x profundidade x espaçamento entre os centros das estrias) , incluindo remoção do material excedente da serragem para local de bota-fora, fora do sítio aeroportuário (item 4.10 da planilha contratual) .
A defesa traz os preços do serviço do grooving ofertados pelos participantes na Concorrência 027/SRGR-SBCR/2004, mesma concorrência na qual foram empregados os atestados usados pela polícia federal. A partir desses valores, seguindo a mesma metodologia adotada na análise técnica do TCU, modificando apenas o índice do reajuste para INCC médio entre setembro/2004 e abril/2007, refaz os cálculos e obtém R$ 33,76/m2 como menor valor para o serviço. 
Além disso, argumenta que as ferramentas manuais, o caminhão carroceria, o caminhão tanque de água, a Kombi, entre outros, que integram a composição apresentada pela Infraero, são insumos inerentes ao serviço e fazem parte do custo direto da execução do grooving. 
Administração local (item 2.3 da planilha contratual) ;
A defesa transcreve trecho da instrução do TCU (p. 6, peça 121 do TC Processo 005.782/2007-4) para afirmar que como não houve manifestação da área técnica sobre as justificativas da Infraero, o preço foi aceito. 
Fresagem até e= 0,06 cm e Fresagem até e=0,06 cm - com adicional noturno (itens 4.8 e 4.8.1 da planilha contratual) .
A defesa transcreve trecho da instrução do TCU (p. 6, peça 121 do TC Processo 005.782/2007-4) para afirmar que como não houve manifestação da área técnica sobre as justificativas da Infraero, o preço foi aceito.
Operação e manutenção do canteiro de obra (item 2.17 da planilha contratual) ;
A defesa transcreve trecho da instrução do TCU (p. 7, peça 121 do TC Processo 005.782/2007-4) para afirmar que como não houve manifestação da área técnica sobre as justificativas da Infraero, o preço foi aceito. 
Sub-base ou base com brita graduada simples, serviço acabado (item 4.2 da planilha contratual) ;
	A defesa alega que não houve inclusão de mais equipamentos para o serviço, segundo afirmado na análise do TCU, e compara a composição do SICRO 2 S 02 230 50 com a apresentada na justificativa da Infraero ( fl. 1606 do Volume 9 do Anexo 16) .
Sobre o custo de transporte, a defesa argumenta que a distância de 45,2 km foi a distância real entre a obra e a usina e que a velocidade média de 30 km/h corresponde à velocidade média em rodovia não pavimentada para obras de restauração e conservação no manual do Sicro. Ademais, apresenta uma tabela com um estudo feito pela Companhia de Engenharia de Tráfego de São Paulo, por meio da nota técnica n. 162/93, denominado Variação da Velocidade Média no Trânsito de São Paulo, para afirmar que a velocidade média na grande São Paulo raramente ultrapassa os 30 km/h.
Lastro de Rachão (item 4.1 da planilha contratual) ;
A defesa alega que não é pertinente a assertiva da equipe do TCU de que a diferença do preço foi devido ao aumento dos coeficientes dos insumos e preço do rachão, pois a Infraero empregou a mesma composição que os técnicos do TCU e os preços dos Sinapi.
Plantio de ervas tipo Wild zoysia (grama esmeralda) , inclusive adubação e manutenção até a pega efetiva (item 3.2 da planilha contratual) ;
A defesa transcreve trecho da instrução do TCU (p. 9, peça 121 do TC Processo 005.782/2007-4) para afirmar que como não houve manifestação da área técnica sobre as justificativas da Infraero, o preço foi aceito. 
Análise
Inicialmente, cabe destacar que diferente do apontado nas alegações de defesa, o material apresentado pela Infraero foi devidamente considerado na elaboração do preço paradigma pela equipe do TCU na peça 121 do TC Processo 005.782/2007-4. Nessa peça é possível averiguar diversas modificações feitas nas composições do Sicro de forma a contemplar as justificativas da Infraero que foram acatadas naquela peça processual. 
Ademais, destaca-se que tais composições apresentadas pela Infraero para justificar os preços contratados foram posteriores à contratação (peças 111 a 113 do TC Processo 005.782/2007-4) .
Assim sendo, passa-se a análise dos argumentos para cada composição. 
Camada de rolamento com CBUQ Concreto Betuminoso Usinado à Quente, serviço acabado e Camada de Rolamento com CBUQ Concreto Betuminoso Usinado à Quente, serviço acabado - com adicional noturno (itens 4.6 e 4.6.1 da planilha contratual) 
Em relação aos preços dos insumos listados pela defesa (p. 12, peça 31) , com exceção do cimento asfáltico - CAP, eles correspondem ao empregado nas composições da peça 121 do TC Processo 005.782/2007-4. 
Com relação ao CAP, foi explicado nos §§ 63 a 65 desta instrução a referência de preço empregada nas composições paradigmas. Em suma, foi adotado no custo do CAP (R$ 1.093,50/t) valor superior ao que deveria ter sido empregado (R$ 1.024,69/t) e não foi usado o BDI diferenciado de 15% para o fornecimento desse insumo, com isso, obteve-se um superfaturamento menor, o que favoreceu a defesa.
Sobre o traço do asfalto, as modificações feitas de forma a adequar ao traço empregado na obra foram esclarecidas nos §§ 61 e 62 desta instrução. 
Ante o exposto, conclui-se que não merecem ser acatados os argumentos trazidos pela defesa, uma vez que não trazem modificações nos preços paradigmas. 
Camada de rolamento com BINDER Usinado à Quente, serviço acabado e Camada de Rolamento com Binder Usinado à quente, serviço acabado - com adicional noturno (itens 4.7 e 4.7.1 da planilha contratual) 
Os argumentos apresentados são idênticos ao do serviço anterior, de forma que valem as mesmas considerações. 
Execução de estriamento de pavimento por serragem 'grooving', com ranhuras de 6mmx 6mm x 31mm (largura x profundidade x espaçamento entre os centros das estrias) , incluindo remoção do material excedente da serragem para local de bota-fora, fora do sítio aeroportuário (item 4.10 da planilha contratual) .
Em relação a esse serviço, o consórcio efetuou questionamentos mais amplos que o mencionado na defesa dos Srs. Saulo Luiz Avellar de Aquino e Cláudio Roriz de Paula. A análise desses argumentos, §§ 77 a 81 desta instrução, demonstram a fonte empregada e sua pertinência, bem como a inadequação dos insumos incluídos na composição apresentada pela Infraero. Dessa forma, os argumentos trazidos não são suficientes para afastar a irregularidade.
Administração local (item 2.3 da planilha contratual) ;
Em relação a esse item, a equipe do TCU não apontou sobrepreço, haja vista que não tinha referência de valores, conforme se verifica na 'TABELA: Valores consolidados acerca da análise das CPUs do Contrato nº 041-EG/2207/0024' (p. 58, peça 124 do TC Processo 005.782/2007-4) .
Fresagem até e= 0,06 cm e Fresagem até e=0,06 cm - com adicional noturno (itens 4.8 e 4.8.1 da planilha contratual) .
Diferentemente do apontado pela defesa, o serviço em questão foi analisado pela equipe do TCU, conforme transcrito abaixo:
53. Adotando-se a composição nº 5 S 02 990 12 do Sicro (maio/2007 - SP) e desconsiderando-se o valor do transporte de material fresado, pois esse serviço é um item específico da planilha de custos (item 4.9) , chega-se a um valor de referência para o TCU de R$ 11,28/m2 (serviço diurno) .
54. Para o serviço noturno, considerar-se-á a mão de obra de Eletricista e o equipamento Torre de Iluminação, previstos pelo Consórcio. Assim, chega-se a um valor de referência para o TCU de R$ 11,36/m2  (serviço noturno) .  (p. 6, peça 12 do TC Processo 005.782/2007-4) 
Tal análise resultou em um abatimento do superfaturamento para o serviço diurno no total de R$ 13.253,33 e no caso do serviço noturno em um superfaturamento de R$ 6.351,20, conforme se verifica na 'TABELA: Valores consolidados acerca da análise das CPUs do Contrato nº 041-EG/2207/0024' (p. 58, peça 124 do TC Processo 005.782/2007-4) .
Operação e manutenção do canteiro de obra (item 2.17 da planilha contratual) 
Em relação a esse item, a equipe do TCU não apontou superfaturamento, uma vez que não tinha referência de valores, conforme se verifica na 'TABELA: Valores consolidados acerca da análise das CPUs do Contrato nº 041-EG/2207/0024' (p. 58, peça 124 do TC Processo 005.782/2007-4) .
Sub-base ou base com brita graduada simples, serviço acabado (item 4.2 da planilha contratual) 
Sobre o serviço em questão, ele não compõe a parte A da curva ABC do Contrato nº 041-EG/2007/0024 e, portanto, não fez parte do cômputo do cálculo do superfaturamento apresentado na 'TABELA: Valores consolidados acerca da análise dos serviços do Orçamento de Referência' (p. 57, peça 124 do TC Processo 005.782/2007-4) . Consequentemente, os argumentos trazidos pela defesa não impactam no superfaturamento apontado e não carecem de análise. Ademais, conforme se verifica na análise desse serviço feita pela equipe do TCU (p. 7 e 8, peça 121 do TC Processo 005.782/2007-4) , o valor paradigma empregado resultou em subpreço.
Lastro de Rachão (item 4.1 da planilha contratual) 
Sobre o serviço em questão, ele não compõe a parte A da curva ABC do Contrato nº 041-EG/2007/0024 e, portanto, não fez parte do cômputo do cálculo de sobrepreço apresentado na 'TABELA: Valores consolidados acerca da análise dos serviços do Orçamento de Referência' (p. 57, peça 124 do TC Processo 005.782/2007-4) . Consequentemente, os argumentos trazidos pela defesa não impactam no superfaturamento apontado e não carecem de análise. Ademais, conforme se verifica na análise desse serviço feita pela equipe do TCU (p. 7 e 8, peça 121 do TC Processo 005.782/2007-4) , o valor paradigma empregado resultou em subpreço.
Plantio de ervas tipo Wild zoysia (grama esmeralda) , inclusive adubação e manutenção até a pega efetiva (item 3.2 da planilha contratual) 
Em relação a esse item, a equipe do TCU não apontou superfaturamento, uma vez que não tinha referência de valores, conforme se verifica na 'TABELA: Valores consolidados acerca da análise dos serviços do Orçamento de Referência' (p. 57, peça 124 do TC Processo 005.782/2007-4) .
III. Valor do superfaturamento após análise 
Dos argumentos apresentados pelas defesas do Consórcio OAS/GALVÃO e dos Srs. Saulo Luiz Avellar de Aquino e Cláudio Roriz de Paula, apenas o adicional noturno foi acatado e gerou modificação no superfaturamento apontado anteriormente pelo TCU.
Conforme exposto nos §§ 42 e 43, o valor do superfaturamento em razão do adicional noturno já tinha sido calculado anteriormente pela equipe do TCU (p. 21, peça 124 do TC Processo 005.782/2007-4) , não tendo sido questionado pelas defesas, e corresponderia a R$ 9.918,84. Uma vez que na presente análise se propõe retirar esse valor do cálculo do dano ao erário, o superfaturamento do contrato em tela passa a R$ 4.104.014,07, na data-base de 27/11/2007, conforme demonstrado na tabela do Anexo A desta instrução.
PROCESSO CONEXO
Registra-se que há ainda processo apartado de tomada de contas especial, o TC Processo 014.174/2012-0, constituído em cumprimento ao item 9.2 do Acórdão 1240/2012-TCU-Plenário, tratando do superfaturamento detectado no contrato 057-EG/2004/0024, firmado entre a Empresa Brasileira de Infraestrutura Aeroportuária (Infraero) e o Consórcio OAS/Camargo Corrêa/Galvão.
A referida TCE foi analisada pelo pleno do TCU, que exarou o Acórdão 2010/2018-TCU-Plenário (Relator Min. Bruno . Dentre outras medidas, o acórdão julgou irregulares as contas de diversos responsáveis, condenando-os ao pagamento dos débitos e multas, bem como solicitou o apoio da Advocacia Geral da União para adoção de medidas necessárias ao arresto dos bens dos responsáveis. 
Atualmente o TC-Processo 014.174/2012-0 encontra-se com recurso em análise na Secretaria de Recursos do TCU. 
BENEFÍCIOS DAS AÇÕES DE CONTROLE EXTERNO
Entre os benefícios do exame desta tomada de contas especial pode-se mencionar a imputação de débitos aos responsáveis e a aplicação das multas previstas nos arts. 57 e 58 da LOTCU.
CONCLUSÃO
O processo em questão trata da TCE para recomposição do débito decorrente de superfaturamento por preços excessivos detectado no contrato 041-EG/2007/0024, celebrado entre a Infraero e o Consórcio OAS/GALVÃO em caráter emergencial para a realização de obras de recuperação na pista de pouso principal no Aeroporto de Congonhas/SP.
A TCE foi instaurada em desfavor dos Srs. Saulo Luiz Avellar de Aquino e Cláudio Roriz de Paula juntamente com o consórcio formado pelas empresas Construtora OAS Ltda. (líder) e Galvão Engenharia S.A.
Ao longo desta instrução foram analisadas as alegações de defesa dos responsáveis supramencionados.
 O consórcio formado pelas empresas Construtora OAS Ltda. (líder) e Galvão Engenharia S.A alegou inicialmente a inadequação das tabelas e das composições de preços do Sicro para o contrato em questão. Também defendeu a pertinência do adicional noturno sem que haja necessidade da comprovação de não revezamento. Por fim, alegou a necessidade de ajustes nas composições paradigmas do TCU, bem como a correção do fator de eficiência para 0,53 em função das chuvas.
Na análise dos argumentos do consórcio ficou demonstrado, com base na jurisprudência do TCU, a adequação do Sicro para a tipologia da obra. Também foram comprovados os ajustes realizados nas composições de referência para amoldá-las às condições da obra e possibilitar seu emprego como paradigma no cálculo do superfaturamento. 
Sobre a correção do fator de eficiência em função das chuvas, a defesa não comprovou a ocorrência de chuvas no local da obra e tampouco os serviços em execução durante o período chuvoso. Logo, com base em argumentos genéricos, sem que fosse demonstrado o liame de causalidade, não é possível acatar a correção pleiteada.
Acerca do adicional noturno, acatou-se os argumentos do consórcio, o que resultou em uma redução de R$ 9.918,84 no superfaturamento apontado anteriormente. 
A defesa dos Srs. Saulo Luiz Avellar de Aquino e Cláudio Roriz de Paula foi apresentada conjuntamente. Como argumento inicial afirmam não possuírem responsabilidade pelo contrato em tela por não pertencerem ao quando de funcionários da Infraero e não terem praticado nenhum ato ligado à contratação. Em seguida, trazem os argumentos acerca das composições de preço empregadas anteriormente pela Infraero no processo e que foram apontadas com sobrepreço (peças 111 a 113 do TC Processo 005.782/2007-4) . Essas composições, segundo a defesa, justificam os preços contratados e não teriam sido analisadas até então pelo TCU.
Na análise dos argumentos, demonstrou-se que os responsáveis não comprovaram a ausência de responsabilidade pela elaboração do orçamento. Pelo contrário, os nomes dos responsáveis constam na documentação que compõe o orçamento do contrato 041-EG/2007/0024. Ademais, mesmo não possuindo poder de decisão e não sendo gestores públicos, os respondentes encontram-se na jurisdição dessa Corte de Contas por darem causa a dano ao erário. Logo, devem permanecer no rol de responsáveis.  
Quanto às composições de preços, os argumentos da Infraero e levantados pela defesa já tinham sido analisados na peça 121 do TC Processo 005.782/2007-4. Com isso, foram retomadas as análises efetuadas naquela instrução e complementados alguns pontos acerca dos parâmetros adotados como paradigma, não trazendo modificações no superfaturamento apresentado anteriormente. 
Assim, as análises das citações procedidas anteriormente resultaram no acolhimento parcial, elidindo parcialmente o dano ao erário imputado aos envolvidos, redução de R$ 9.918,84, produzindo o débito de R$ 4.104.014,07, na data-base de 27/11/2007, conforme demonstrado na tabela do Anexo A desta instrução.
Ademais, inexistem nos autos elementos que demonstrem a boa-fé ou a ocorrência de outros excludentes de culpabilidade dos responsáveis. Desse modo, as presentes contas devem, desde logo, ser julgadas irregulares, nos termos do art. 202, § 6º, do Regimento Interno/TCU, procedendo-se à condenação em débito e à aplicação da multa prevista no art. 57 da Lei 8.443/1992. 
Ainda, considerando a magnitude dos débitos atualizados apurados no presente processo, entende-se pertinente, por intermédio do Ministério Público junto ao TCU, solicitar à Advocacia Geral da União a adoção das medidas necessárias ao arresto dos bens dos responsáveis, nos termos do art. 61 da Lei 8.443/1992 e do art. 275 do Regimento Interno, com vistas a garantir maior eficácia à decisão que vier a ser adotada.
PROPOSTA DE ENCAMINHAMENTO
Diante do exposto, submete-se os autos à consideração superior, propondo ao Tribunal:
h.  acolher parcialmente as alegações de defesa do Consórcio OAS / Camargo Corrêa / Galvão, CNPJ 07.044.982/0001-62, com relação aos apontamentos constantes do item 9.1 do Acórdão 524/2016-TCU-Plenário;
i.  com fundamento nos arts. 1º, inciso I, 16, inciso III, alíneas 'b' e 'c', e §§ 1º e 2º da Lei 8.443/1992 c/c os arts. 19 e 23, inciso III, da mesma Lei, julgar irregulares as contas dos Srs. Saulo Luiz Avellar de Aquino (CPF XXX.791.404-XX) e Cláudio Roriz de Paula (XXX.768.221-XX) , na condição de responsáveis pela elaboração dos preços unitários do orçamento de referência para as obras emergenciais de reforma da pista de pouso principal do aeroporto de Congonhas (contrato 041-EG/2007/0024) , e condená-los, em solidariedade, com o consórcio formado pelas empresas Construtora OAS Ltda. - líder - (CNPJ 14.310.577/0001-04) e Galvão Engenharia S.A. (CNPJ 01.340.937/0001-79) , ao pagamento da quantia de R$ 4.104.014,07, atualizada monetariamente e acrescida de juros de mora, calculada da data do pagamento da última medição (27/11/2007) até a data da efetiva quitação do débito, com a fixação do prazo de quinze dias, a contar das notificações, para comprovarem, perante o Tribunal (art. 214, inciso III, alínea 'a', do Regimento Interno) , o recolhimento das dívidas aos cofres da Empresa Brasileira de Infraestrutura Aeroportuária, em virtude do superfaturamento por preços excessivos detectado no contrato 041-EG/2007/0024;
j.  aplicar aos Srs. Saulo Luiz Avellar de Aquino (CPF XXX.791.404-XX) e Cláudio Roriz de Paula (XXX.768.221-XX) , e ao consórcio formado pelas empresas Construtora OAS Ltda. (CNPJ 14.310.577/0001-04) e Galvão Engenharia S.A. (CNPJ 01.340.937/0001-79) , individualmente, a multa prevista no art. 57 da Lei 8.443/1992 c/c o art. 267 do Regimento Interno, com a fixação do prazo de quinze dias, a contar das notificações, para comprovarem, perante o Tribunal (art. 214, inciso III, alínea 'a', do Regimento Interno) , o recolhimento das dívidas aos cofres do Tesouro Nacional, atualizadas monetariamente desde a data do acórdão que vier a ser proferido até a dos efetivos recolhimentos, se forem pagas após o vencimento, na forma da legislação em vigor;
k.  autorizar, desde logo, nos termos do art. 28, inciso II, da Lei 8.443/1992, a cobrança judicial das dívidas caso não atendidas as notificações;
l.  autorizar desde logo, caso venha a ser requerido, o pagamento das dívidas dos responsáveis em até 36 (trinta e seis) parcelas mensais e consecutivas, nos termos do art. 26 da Lei 8.443/1992 c/c o art. 217 do Regimento Interno, fixando-lhes o prazo de quinze dias, a contar do recebimento da notificação, para comprovarem perante o Tribunal o recolhimento da primeira parcela, e de trinta dias, a contar da parcela anterior, para comprovarem os recolhimentos das demais parcelas, devendo incidir sobre cada valor mensal, atualizado monetariamente, os juros de mora devidos, na forma prevista na legislação em vigor;
m.  alertar aos responsáveis de que a falta de comprovação do recolhimento de qualquer parcela importará o vencimento antecipado do saldo devedor, nos termos do parágrafo único do art. 26 da Lei nº 8.443/1992, c/c o art. 217, § 2º, do Regimento Interno do TCU;
n.  por intermédio do Ministério Público junto ao TCU, solicitar à Advocacia Geral da União a adoção das medidas necessárias ao arresto dos bens de Saulo Luiz Avellar de Aquino (CPF XXX.791.404-XX) , Cláudio Roriz de Paula (XXX.768.221-XX) , Construtora OAS Ltda. (CNPJ 14.310.577/0001-04) , e Galvão Engenharia S.A. (CNPJ 01.340.937/0001-79) , nos termos do art. 61 da Lei 8.443/1992 e do art. 275 do Regimento Interno do TCU, até o montante atualizado do total dos débitos que lhes foram imputados;
o.  encaminhar cópia da deliberação que vier a ser proferida, bem como do relatório e do voto que a fundamentarem, ao Procurador-Chefe da Procuradoria da República em São Paulo, nos termos do §3º do art. 16 da Lei 8.443/1992 c/c o §7º do art. 209 do Regimento Interno do TCU, para adoção das medidas que entender cabíveis;
p.  dar ciência do presente acórdão, bem como do relatório e do voto que o fundamentam, à Empresa Brasileira de Infraestrutura Aeroportuária, ao Consórcio OAS/Galvão, ao Sr. Saulo Luiz Avellar de Aquino, ao Sr. Cláudio Roriz de Paula, ao Ministério da Infraestrutura, ao Departamento de Polícia Federal e à Comissão de Fiscalização Financeira e Controle da Câmara dos Deputados".
2.	O Diretor da unidade técnica, acompanhado do Secretário, divergiu parcialmente da proposta apresentada (peças 46-47) :
"A instrução lançada à peça 45 analisou as razões de defesa dos responsáveis que foram citados em cumprimento ao item 9.1 do Acórdão 1240/2012-TCU-Plenário (Relator Min. José Jorge) , retificado posteriormente pelo Acórdão 524/2016-TCU-Plenário (Relator Min. Vital do Rêgo) .
Na referida instrução, o auditor propôs julgar irregulares as contas dos Srs. Saulo Luiz Avellar de Aquino e Cláudio Roriz de Paula, na condição de responsáveis pela elaboração dos preços unitários do orçamento de referência para as obras emergenciais de reforma da pista de pouso principal do aeroporto de Congonhas (Contrato 041-EG/2007/0024) , e condená-los, em solidariedade com o consórcio formado pelas empresas Construtora OAS Ltda. - líder - (CNPJ 14.310.577/0001-04) e Galvão Engenharia S.A. (CNPJ 01.340.937/0001-79) , ao pagamento da quantia de R$ 4.104.014,07, atualizada monetariamente e acrescida de juros de mora, calculada da data do pagamento da última medição (27/11/2007) até a data da efetiva quitação do débito.
Manifesto-me de acordo com a proposta de condenação do Consórcio OAS/Galvão, uma vez que o sobrepreço em razão de preços excessivos frente ao mercado, conforme a análise realizada na instrução, não foi elidido. Como o consórcio contratado foi o beneficiário dos pagamentos indevidos, o débito deve ser a ele imputado.
Já com relação à proposta de condenação dos Srs. Sandro Luiz Avellar de Aquino e Cláudio Roriz de Paula, manifesto discordância. Conforme análise realizada pelo auditor à peça 45, p. 17-18, os referidos responsáveis não foram capazes de evidenciar ausência de responsabilidade pela elaboração do orçamento de referência da contratação, que continha sobrepreço. Dessa forma, o auditor analisou que, mesmo que os responsáveis não fossem gestores públicos, eles estariam sob a jurisdição dessa Corte de Contas por darem causa a possível dano ao erário.  
O auditor citou o processo Processo 013.967/2012-6, no âmbito do qual o TCU analisou incidente de uniformização de jurisprudência com o objetivo de dirimir a divergência de entendimentos a respeito da competência do TCU para julgar contas de terceiros particulares que tenham causado dano ao erário. Como resultado foi exarado o Acórdão 321/2019-TCU-Plenário (Ministra Relatora Ana Arraes) com o seguinte teor: 
9.1. deixar assente o entendimento de que, de acordo com os artigos 70, parágrafo único, e 71, inciso II, da Constituição Federal c/c os artigos 5º, inciso II, 16, § 2º, e 19 da Lei 8.443/1992 e o artigo 209, § 6º, do Regimento Interno, compete ao TCU julgar as contas de pessoa física ou jurídica de direito privado que causarem dano ao erário, independentemente da coparticipação de servidor, empregado ou agente público, desde que as ações do particular contrárias ao interesse público derivem de ato, contrato administrativo ou instrumento congênere sujeitos ao Controle Externo (...)  
Esse acórdão é importante para assinalar a possibilidade de o TCU condenar em débito uma empresa contratada pela Administração Pública, por exemplo, sem que tenha havido a participação de um agente público no cometimento da irregularidade. Esse entendimento respalda a proposta de condenação do Consórcio OAS/Galvão, sem que haja a proposta de condenação de um agente público da Infraero. Em linha com esse entendimento, estão os Acórdão 946/2013-TCU-Plenário (Relator Min. Benjamin Zymler) , 10.261/2017-1ª Câmara (Relator Min. Walton Alencar) , 9796/2018-2ª Câmara (Relator Min. Aroldo Cedraz) e 3328/2019-1ª Câmara (Relator Min. Benjamin Zymler) .
Todavia, esse entendimento não é suficiente para propor a condenação de um empregado de uma empresa privada, a qual prestava serviço à Infraero.
No caso em exame nos presentes autos, os referidos responsáveis comprovaram, por meio de cópias de suas carteiras de trabalho, que eram funcionários da empresa ATP Engenharia LTDA. no período em que ocorreu o processo de dispensa de licitação que resultou na celebração do Contrato 041-EG/2007/0024 (peça 31, p. 31-32) . Ou seja, os dois responsáveis não eram funcionários da Infraero, mas apenas prestavam serviços à estatal, como empregados terceirizados.
A responsabilização de empregados de empresas privadas que de alguma forma concorreram ou se beneficiaram dos atos que resultaram em dano ao erário não é pacífica no TCU. 
No voto condutor do Acórdão 1637/2016-TCU-Plenário, o Ministro relator Benjamin Zymler assim raciocinou: 
25. A interpretação da redação dos arts. 70, parágrafo único, 71, incisos II, VIII, deixa evidente o poder-dever de o Tribunal de Contas da União julgar, não só as contas dos administradores, mas de qualquer pessoa física ou jurídica que der causa a perda, extravio ou outra irregularidade de que resulte prejuízo ao erário público.
26. Reputo também ser absolutamente prescindível a demonstração de locupletamento pessoal para responsabilização desses agentes ou, ainda, que seja necessária a desconsideração da personalidade jurídica das sociedades empresárias beneficiárias para alcançar a responsabilidade pessoal dos seus sócios ou empregados. 
27. A responsabilização dos empregados das pessoas jurídicas que de alguma forma concorreram ou se beneficiaram dos atos que resultaram em dano ao erário é de natureza extracontratual, também chamada de aquiliana, visto que resulta da prática de um ato ilícito ou da violação direta de uma norma legal ou de um dever fundado em algum princípio geral de direito. 
28. Entretanto, para que uma pessoa física, atuando unicamente como funcionário da empresa contratada pela Administração, seja condenado ao ressarcimento do prejuízo aos cofres públicos, alguns pressupostos têm que estar presentes, tais como a existência de alguma ação ou omissão do agente, a relação de causalidade entre a ação do responsável e o dano causado e a presença de dolo ou culpa grave do empregado. 
29. Nos processos de controle externo, como esta Corte não dispõe dos típicos poderes de investigação judicial, além de não examinar os atos interna corporis das empresas contratadas pela Administração Pública, não é comum haver responsabilização dos seus empregados. Mas há relevantes precedentes do TCU em que tal tese foi aplicada, em particular no caso de fraudes que foram comprovadas nos autos, perpetradas por pessoas físicas com vínculo trabalhista com as empresas contratadas, a exemplo do Acórdão 835/2015-TCU-Plenário, de relatoria do Ministro Walton Alencar Rodrigues.  (Os grifos não são do original) 
Observa-se que no julgado acima o relator entendeu que a condenação em débito de um funcionário de empresa contratada pela administração é possível, desde que presentes alguns requisitos, entre eles a existência de dolo ou culpa grave do empregado. Um exemplo de aplicação dessa tese seria no caso de fraude comprovada no processo, como ocorreu na situação que resultou no Acórdão 835/2015-TCU-Plenário.
Entretanto, esse último acórdão foi reformado pelo Acórdão 2957/2018-TCU-Plenário (Relator Min. Bruno Dantas) . No voto condutor desse decisum, assim se pronunciou o Ministro relator:
Basta pinçarmos qualquer caso de auditoria, representação ou TCE que investigue irregularidades em contratos administrativos:
a) em um contrato de fornecimento de ambulâncias novas, o recebimento de veículos usados levará à responsabilização do agente público e da empresa contratada, mesmo que a nota fiscal indevidamente preenchida esteja assinada pelo seu administrador;
b) em um contrato de fornecimento de mil canetas que esteja completamente faturado sem que nada tenha sido entregue, serão responsabilizados o fiscal (agente público) e a fornecedora, mesmo que a fatura irregular traga a assinatura do representante comercial da empresa; e
c) em um contrato de obra pública, se houver pagamento por serviços não executados, o débito recairá sobre o fiscal da obra (agente público) e a construtora, não se cogitando responsabilidade do engenheiro (empregado da empresa) que preparou e assinou o relatório de medição com informações inverídicas.
Destaco que essa corriqueira maneira de agir do Tribunal não muda de acordo com a quantidade de documentos que confirmam as fraudes e a participação dos empregados no favorecimento de suas empresas. Geralmente, são evidências dos achados de auditoria as faturas, as notas fiscais, as relações de pagamentos e os relatórios de medição - conjunto probatório suficiente para demonstrar quais foram os particulares que efetivamente empreenderam a fraude.
O pano de fundo desse modo de proceder do Tribunal é o entendimento, bastante simples e pacífico, de que: numa relação meramente contratual entre Poder Público e pessoa jurídica de direito privado, não se imputa responsabilidade solidária aos particulares, agentes internos das empresas privadas, salvo nas hipóteses de desconsideração da personalidade jurídica.  (O grifo não é do original) 
Atente-se para o Acórdão 2267/2015-TCU-Primeira Câmara, cuja tese, no que interessa, foi sintetizada da seguinte maneira pela Diretoria de Jurisprudência da Secretaria das Sessões:
'Responsabilidade. Pessoa jurídica de direito privado. Contrato. 
O vínculo meramente contratual entre a entidade privada e o Poder Público não permite a responsabilização solidária da empresa contratada e de seus administradores por prejuízos causados ao erário, exceção feita às hipóteses legais de desconsideração da personalidade jurídica (art. 50 do Código Civil) . '
Na mesma linha do acórdão acima, podem ser citados os seguintes precedentes do TCU: Acórdão 4631/2016-TCU-Primeira Câmara (Relator Min. Bruno Dantas) e Acórdão 934/2017-TCU-Primeira Câmara (Relator Min. Benjamin Zymler) .
Em outros acórdãos recentes, o Tribunal considerou possível a condenação de sócios de empresas, sem nem mesmo a necessidade de desconsideração da personalidade jurídica, como se percebe no enunciado do Acórdão 2193/2017-TCU-Plenário (Relator Min. Benjamin Zymler) , transcrito a seguir:
O TCU pode julgar de forma direta, sem necessidade de desconsideração da personalidade jurídica, as contas de sócios de empresa que participaram ativamente de irregularidade da qual resultou prejuízo ao erário, uma vez que os arts. 70, parágrafo único, e 71, inciso II, da Constituição Federal não fazem distinção entre agentes públicos ou particulares para fins de recomposição de débito. (O grifo não é do original) 
Diante dos julgados acima, não se mostra razoável a condenação dos Srs. Saulo Luiz Avellar de Aquino e Cláudio Roriz de Paula, uma vez que:
não foi demonstrado o dolo ou a culpa grave desses responsáveis quanto ao cometimento da irregularidade;
os referidos responsáveis eram apenas empregados da ATP Engenharia, e não sócios ou administradores dessa empresa.
Dessa forma, propõe-se acolher as alegações de defesa dos Srs. Saulo Luiz Avellar de Aquino e Cláudio Roriz de Paula. 
Ante o exposto, encaminhem-se os autos à consideração superior, propondo:
acolher parcialmente as alegações de defesa do Consórcio OAS / Camargo Corrêa / Galvão, CNPJ 07.044.982/0001-62, com relação aos apontamentos constantes do item 9.1 do Acórdão 524/2016-TCU-Plenário;
acolher as alegações de defesa dos Srs. Saulo Luiz Avellar de Aquino (CPF XXX.791.404-XX) e Cláudio Roriz de Paula (XXX.768.221-XX) ;
julgar regulares com ressalva as contas dos Srs. Saulo Luiz Avellar de Aquino (CPF XXX.791.404-XX) e Cláudio Roriz de Paula (XXX.768.221-XX) , dando-lhes quitação, nos termos dos arts. 1°, inciso I; 16, inciso II; 18 e 23, inciso II, da Lei 8.443/1992;
com fundamento nos arts. 1º, inciso I, 16, inciso III, alíneas 'b' e 'c', e §§ 1º e 2º da Lei 8.443/1992 c/c os arts. 19 e 23, inciso III, da mesma Lei, julgar irregulares as contas do consórcio formado pelas empresas Construtora OAS Ltda. - líder - (CNPJ 14.310.577/0001-04) e Galvão Engenharia S.A. (CNPJ 01.340.937/0001-79) , condenando-o ao pagamento da quantia de R$ 4.104.014,07, atualizada monetariamente e acrescida de juros de mora, calculada da data do pagamento da última medição (27/11/2007) até a data da efetiva quitação do débito, com a fixação do prazo de quinze dias, a contar das notificações, para comprovarem, perante o Tribunal (art. 214, inciso III, alínea 'a', do Regimento Interno) , o recolhimento das dívidas aos cofres da Empresa Brasileira de Infraestrutura Aeroportuária, em virtude do superfaturamento por preços excessivos detectado no contrato 041-EG/2007/0024;
aplicar ao consórcio formado pelas empresas Construtora OAS Ltda. (CNPJ 14.310.577/0001-04) e Galvão Engenharia S.A. (CNPJ 01.340.937/0001-79) , a multa prevista no art. 57 da Lei 8.443/1992 c/c o art. 267 do Regimento Interno, com a fixação do prazo de quinze dias, a contar das notificações, para comprovarem, perante o Tribunal (art. 214, inciso III, alínea 'a', do Regimento Interno) , o recolhimento das dívidas aos cofres do Tesouro Nacional, atualizadas monetariamente desde a data do acórdão que vier a ser proferido até a dos efetivos recolhimentos, se forem pagas após o vencimento, na forma da legislação em vigor;
autorizar desde logo, caso venha a ser requerido, o pagamento das dívidas dos responsáveis em até 36 (trinta e seis) parcelas mensais e consecutivas, nos termos do art. 26 da Lei 8.443/1992 c/c o art. 217 do Regimento Interno, fixando-lhes o prazo de quinze dias, a contar do recebimento da notificação, para comprovarem perante o Tribunal o recolhimento da primeira parcela, e de trinta dias, a contar da parcela anterior, para comprovarem os recolhimentos das demais parcelas, devendo incidir sobre cada valor mensal, atualizado monetariamente, os juros de mora devidos, na forma prevista na legislação em vigor;
alertar aos responsáveis de que a falta de comprovação do recolhimento de qualquer parcela importará o vencimento antecipado do saldo devedor, nos termos do parágrafo único do art. 26 da Lei nº 8.443/1992, c/c o art. 217, § 2º, do Regimento Interno do TCU;
por intermédio do Ministério Público junto ao TCU, solicitar à Advocacia Geral da União a adoção das medidas necessárias ao arresto dos bens de Construtora OAS Ltda. (CNPJ 14.310.577/0001-04) , e Galvão Engenharia S.A. (CNPJ 01.340.937/0001-79) , nos termos do art. 61 da Lei 8.443/1992 e do art. 275 do Regimento Interno do TCU, até o montante atualizado do total dos débitos que lhes foram imputados;
 encaminhar cópia da deliberação que vier a ser proferida, bem como do relatório e do voto que a fundamentarem, ao Procurador-Chefe da Procuradoria da República em São Paulo, nos termos do §3º do art. 16 da Lei 8.443/1992 c/c o §7º do art. 209 do Regimento Interno do TCU, para adoção das medidas que entender cabíveis;
 dar ciência do presente acórdão, bem como do relatório e do voto que o fundamentam, à Empresa Brasileira de Infraestrutura Aeroportuária, ao Consórcio OAS/Galvão, ao Sr. Saulo Luiz Avellar de Aquino, ao Sr. Cláudio Roriz de Paula, ao Ministério da Infraestrutura, ao Departamento de Polícia Federal e à Comissão de Fiscalização Financeira e Controle da Câmara dos Deputados".
3.	Considerando que o consórcio formado pelas Empresas Construtora OAS Ltda. e Galvão Engenharia S.A. ingressou com novos elementos aos autos (peça 48) , a fim de complementar as alegações de defesa anteriormente apresentadas - especialmente o Parecer Técnico 410/L&C-PER/2017, de 30/4/2018 (peça 48, pp. 10-60) , produzido no âmbito do Processo 00265551-16.2009.4.03.6100, que tramita na 25ª Vara Cível da Justiça Federal de São Paulo - o representante do Ministério Público de Contas da União solicitou deliberação acerca da juntada da documentação (peça 49) .
4.	Ao ser sorteado Relator, após o registro de impedimento do Ministro Vital do Rêgo      (peça 50) , restitui os autos à SeinfraRodoviaAviação, solicitando que a unidade técnica avaliasse a pertinência de se realizar análise complementar ou reexame da instrução à peça 45, ante aos novos elementos oferecidos.
5.	O auditor da unidade, então, manifestou-se nos seguintes termos (peça 55) :
" (...) 
A presente instrução visa analisar os efeitos dos novos elementos apresentados pelo consórcio (peça 48) na análise anteriormente efetuada pela instrução da SeinfraRodoviaAviação (peça 45) .
EXAME TÉCNICO
I. Alegações de defesa do Consórcio OAS/GALVÃO  
A defesa do Consórcio junta a perícia técnica da Ação Civil Pública que tramita na Justiça Federal de São Paulo, na qual são apuradas as supostas irregularidades averiguadas no âmbito dos TCs Processo 014.174/2012-0 e Processo 014.169/2012-6.
Segundo a defesa, a conclusão da perícia é diferente da conclusão do TCU nos supracitados processos e elenca os seguintes pontos:
13.1	a metodologia do Sinapi e Sicro é baseada no levantamento de dados amostrais nas regiões estudadas, que são posteriormente tratadas estatisticamente de modo a apresentar um preço/custo médios de materiais e serviços de engenharia;
13.2	o Sinapi e Sicro não refletem com exatidão os preços de mercado por se tratar de levantamentos estatísticos e nem acompanham a velocidade do mercado especialmente no que diz respeito a materiais que são muito sensíveis a lei da oferta e procura, citando como exemplo o preço do cimento que é ditado pelo mercado chinês;
13.3	as tabelas do Sinapi e Sicro não são plenamente adequadas para utilização nas obras em questão por não considerarem os níveis de segurança, de tecnologia e ritmo de trabalhos exigidos em um aeroporto em operação e que o Sinapi Aeroportuário ajudará a atenuar esses problemas;
13.4	as tabelas do Sicro e Sinapi são concebidas especificamente para obra de rodovias e construção civil e não são aplicáveis aos serviços de aeroportos, gerando uma distorção comparativa e novamente aponta para o Sinapi Aeroportuário como solução para esses problemas;
13.5	uma obra de infraestrutura aeronáutica em um aeroporto em operação possui inúmeras dificuldades devido aos elevados níveis de segurança empregados, o que faz com que os custos sejam bem maiores do que o de obras civis; além disso, a competência técnica não fica restrita apenas ao conhecimento de engenharia civil, sendo imprescindível conhecimento aeronáutico;
13.6	afirma que os preços do contrato 041-EG/2007/2004 estavam dentro das expectativas do mercado à época da contratação, em especial aos referenciais de Sicro e Sinapi, mas esses referenciais não eram plenamente adequados por não considerarem os níveis de segurança, tecnologia e ritmo de trabalhos exigidos em um aeroporto em operação, por tal motivo, foi desenvolvido o Sinapi Aeroportuário.
Conclui a defesa afirmando que os argumentos apresentados nas alegações de defesa não foram adequadamente enfrentados pela Unidade Técnica, em especial, diante das conclusões do Perito Judicial, e pede elaboração de nova análise de modo a se concluir pela inexistência do sobrepreço apontado.
II. Análise 
A defesa traz o laudo do perito para basicamente argumentar que o uso do Sinapi e Sicro devem ser afastados e que o Sinapi Aeroportuário seria o referencial adequado para a obra.
Destaca-se que os argumentos empregados no laudo pericial são genéricos e carecem de uma análise detalhada que se espera em uma peça pericial. 
O laudo afirmou que o uso do Sicro e Sinapi foi inadequado sem justificar isso por meio de uma análise pormenorizada das composições, dos seus insumos e respectivos coeficientes.
Do mesmo modo, o laudo asseverou que o Sinapi e Sicro não refletem com exatidão os preços de mercado, mas não demonstrou quais preços de insumos seriam inadequados. Quanto aos preços dos insumos desses sistemas referenciais, eles são pesquisados periodicamente junto aos fornecedores e por não considerarem efeitos de barganha e escala nas cotações, demonstram-se superiores ao mercado, conforme demonstrado no TC Processo 017.260/2012-4, situação esta que beneficia os responsáveis.
A opinião do laudo acerca dos sistemas Sicro e Sinapi não considerarem os níveis de segurança, de tecnologia e ritmo de trabalhos exigidos em um aeroporto em operação não foi fundamentada com evidências de quais seriam essas diferenças e impactos mensuráveis em termos de custos.
A resposta afirmativa do laudo ao questionamento acerca dos preços do contrato 041-EG/2007/2004 estarem dentro das expectativas do mercado à época da contratação, em especial aos referenciais de Sicro e Sinapi, além de ser contraditória com a sua própria justificativa de inadequação desses sistemas referencias, carece de demonstração mediante composições analíticas para suportar a opinião emitida.
Essa linha de argumentação acerca da inadequação dos sistemas Sinapi e Sicro de forma genérica já tinha sido usada pela defesa na sua alegação anterior (peça 30) e foram devidamente analisadas na instrução da antiga SeinfraAeroTelecom (peça 38) . Em suma, naquela instrução demonstrou-se que esses sistemas referenciais permitem a realização de ajustes para adequá-las ao empreendimento que se está orçando, sendo que esses ajustes foram devidamente implementados nas composições pela unidade técnica do TCU para possibilitar uma comparação pertinente com os serviços contratados.  
Em relação ao Sinapi Aeroportuário, para possibilitar um comparativo com os valores dos débitos imputados na instrução anterior (peça 45) e confrontar o principal argumento trazido pela defesa, será realizado uma análise com as composições do Sinapi Aeroportuário, sendo necessário ajustes nessas composições conforme exposto nos parágrafos subsequentes. 
Em relação aos preços dos equipamentos, composto de custo horário produtivo e improdutivo, o Sinapi à época da contratação da obra, 2004, adotava metodologia diferente da atual e, devido à ausência de transparência do sistema à época, não é possível estabelecer quaisquer relações entre os preços estipulados no sistema em 2004 com a metodologia atual. 
Desse modo, para os preços dos equipamentos será empregado o Sicro, uma vez que adota metodologia semelhante para a obtenção desses custos, composto de custo horário produtivo e improdutivo. Em relação aos preços dos demais insumos, mão de obra e materiais, manteve-se os preços empregados no cálculo do débito da peça 121 do TC Processo 005.782/2007-4.
Algumas composições do Sinapi Aeroportuário incluem os respectivos ensaios dos serviços, entretanto, a planilha orçamentária do consórcio possui o item 2.3 - Administração local, o qual contempla o técnico de controle de qualidade (peça 6, p. 12-13, TC Processo 005.782/2007-4) e o item 2.17 - Manutenção do Canteiro de Obras (peça 6, p. 14-15, TC Processo 005.782/2007-4) , considera o serviço de controle de qualidade dos materiais (mão de obra e materiais) . Assim foram excluídos os ensaios das composições do Sinapi Aeroportuário.  
Outro ponto acerca das composições do Sinapi Aeroportuário é quanto ao conceito de janela de jornada de trabalho aplicado a algumas composições que podem se sujeitar a restrições de execução em função da operação do aeroporto. No caso da presente análise será empregada a jornada de 8 horas uma vez que não foi demonstrado no processo que os trabalhos eram executados em uma janela de trabalho menor. A alegação genérica de que o aeroporto estava em funcionamento não é suficiente para caracterizar a utilização de outra janela de trabalho. 
Em relação ao preço da mão de obra, efetuou-se o ajuste do adicional noturno, onde aplicável, de 14,28% para 37,14% dos preços empregados na análise realizada na peça 121 do TC Processo 005.782/2007-4.
Em relação aos materiais, manteve-se os preços empregados na análise realizada na peça 121 do TC Processo 005.782/2007-4.
Além das premissas anteriores, foram realizados os mesmos ajustes da análise da peça 121 do TC Processo 005.782/2007-4. Tais ajustes visam adequar as composições à realidade da obra, conforme já mencionado anteriormente.
Em relação ao serviço de estriamento de pavimento por serragem grooving, apesar do Sinapi Aeroportuário contemplar uma composição para esse serviço, PAVI.038/1 - EXECUÇÃO DE ESTRIAMENTO DE PAVIMENTO - GROOVING - C/ RANHURAS DE 6 x 31 MM. AF_ITA_09/2014, ela não foi empregada pois não havia a cotação de preços para os insumos, mantendo-se a referência da análise realizada na peça 121 do TC Processo 005.782/2007-4.
A peça 54 demonstra as composições de forma analítica do Sinapi Aeroportuário que foram empregadas na análise do presente processo e a tabela do Anexo A desta instrução apresenta o novo cálculo de superfaturamento decorrente da utilização dessas novas composições que foi de R$ 4.422.848,96 (data base 11/2007) . O superfaturamento calculado anteriormente era de R$ 4.104.014,07 (peça 45, p.25) , ou seja, o superfaturamento obtido com o emprego das composições do Sinapi Aeroportuário foi R$ 318.834,89 superior ao calculado empregando o Sicro como referência. 
Desse modo, considerando que o superfaturamento obtido mediante o uso das composições do Sinapi Aeroportuário foi maior que o anteriormente calculado, mantém-se o valor de superfaturamento de R$ 4.104.014,07 conforme calculado na peça 45, p.25.
CONCLUSÃO
O processo em questão trata da TCE para recomposição do débito decorrente de superfaturamento por preços excessivos detectado no contrato 041-EG/2007/0024, celebrado entre a Infraero e o Consórcio OAS/GALVÃO em caráter emergencial para a realização de obras de recuperação na pista de pouso principal no Aeroporto de Congonhas/SP.
A TCE foi instaurada em desfavor dos Srs. Saulo Luiz Avellar de Aquino e Cláudio Roriz de Paula juntamente com o consórcio formado pelas empresas Construtora OAS Ltda. (líder) e Galvão Engenharia S.A.
Ao longo desta instrução foram analisadas novas alegações de defesa apresentadas pelo Consórcio (peça 48) em atendimento ao despacho do Ministro Relator (peça 52) .
Em suas novas alegações, o consórcio apresenta a perícia técnica da Ação Civil Pública que tramita na Justiça Federal de São Paulo, na qual são apuradas as supostas irregularidades averiguadas no âmbito dos processos Processo 014.174/2012-0 e Processo 014.169/2012-6.
O laudo do perito afirma basicamente que o Sinapi e Sicro não refletem com exatidão os preços de mercado por não considerarem os níveis de segurança, de tecnologia e ritmo de trabalhos exigidos em um aeroporto em operação e que o Sinapi Aeroportuário atenua esses problemas.
Na análise dos argumentos demonstrou-se que as afirmações do laudo pericial foram de caráter genérico e carecem de justificativas especificas. Também não foram apresentadas composições ou estudos de custos que suportassem suas conclusões. 
Argumentos de natureza semelhante já tinham sido trazidos pela defesa na peça 9 e foram devidamente analisadas na instrução da SeinfraRodoviaAviação (peça 38) , que demonstrou que os sistemas referencias Sinapi e Sicro podem ser adequados à realidade dos empreendimentos, procedimento adotado pela unidade técnica do TCU em sua análise.
Sobre o emprego do Sinapi Aeroportuário, foram efetuados ajustes nas composições de forma a comparar com os preços contratados à época e obteve-se o superfaturamento de R$ 4.422.848,96, ou seja, superior em R$ 318.834,89 ao calculado empregando o Sicro como referência. 
Desse modo, considerando que o superfaturamento obtido mediante o uso das composições do Sinapi Aeroportuário foi maior que o anteriormente calculado, mantém-se o valor de superfaturamento de R$ 4.104.014,07, na data-base de 27/11/2007, conforme calculado na peça 45, p.25.
Ademais, inexistem nos autos elementos que demonstrem a boa-fé ou a ocorrência de outros excludentes de culpabilidade dos responsáveis. Desse modo, as presentes contas devem, desde logo, ser julgadas irregulares, nos termos do art. 202, § 6º, do Regimento Interno/TCU, procedendo-se à condenação em débito e à aplicação da multa prevista no art. 57 da Lei 8.443/1992. Mantém-se assim a proposta de encaminhamento alvitrada na instrução à peça 45.
Destaque-se que, considerando a magnitude dos débitos atualizados apurados no presente processo, entende-se pertinente, por intermédio do Ministério Público junto ao TCU, solicitar à Advocacia Geral da União a adoção das medidas necessárias ao arresto dos bens dos responsáveis, nos termos do art. 61 da Lei 8.443/1992 e do art. 275 do Regimento Interno, com vistas a garantir maior eficácia à decisão que vier a ser adotada.
INFORMAÇÕES ADICIONAIS
Registra-se que há ainda processo apartado de tomada de contas especial, o TC Processo 014.174/2012-0, constituído em cumprimento ao item 9.2 do Acórdão 1240/2012-TCU-Plenário, tratando do superfaturamento detectado no contrato 057-EG/2004/0024, firmado entre a Empresa Brasileira de Infraestrutura Aeroportuária (Infraero) e o Consórcio OAS/Camargo Corrêa/Galvão.
A referida TCE foi analisada pelo pleno do TCU, que exarou o Acórdão 2010/2018-TCU-Plenário (Relator Min. Bruno Dantas) . Dentre outras medidas, o acórdão julgou irregulares as contas de diversos responsáveis, condenando-os ao pagamento dos débitos e multas, bem como solicitou o apoio da Advocacia Geral da União para adoção de medidas necessárias ao arresto dos bens dos responsáveis. 
Atualmente o TC Processo 014.174/2012-0 está em instrução na Secretaria de Recursos do TCU, após a emissão de parecer pela SeinfraRodoviaAviação em resposta aos quesitos solicitados pela Ministra Relatora Ana Arraes.
PROPOSTA DE ENCAMINHAMENTO
Diante do exposto, submete-se os autos à consideração superior, propondo ao Tribunal:
a.  acolher parcialmente as alegações de defesa do Consórcio OAS / Camargo Corrêa / Galvão, CNPJ 07.044.982/0001-62, com relação aos apontamentos constantes do item 9.1 do Acórdão 524/2016-TCU-Plenário;
b.  com fundamento nos arts. 1º, inciso I, 16, inciso III, alíneas 'b' e 'c', e §§ 1º e 2º da Lei 8.443/1992 c/c os arts. 19 e 23, inciso III, da mesma Lei, julgar irregulares as contas dos Srs. Saulo Luiz Avellar de Aquino (CPF XXX.791.404-XX) e Cláudio Roriz de Paula (XXX.768.221-XX) , na condição de responsáveis pela elaboração dos preços unitários do orçamento de referência para as obras emergenciais de reforma da pista de pouso principal do aeroporto de Congonhas (contrato 041-EG/2007/0024) , e condená-los, em solidariedade, com o consórcio formado pelas empresas Construtora OAS Ltda. - líder - (CNPJ 14.310.577/0001-04) e Galvão Engenharia S.A. (CNPJ 01.340.937/0001-79) , ao pagamento da quantia de R$ 4.104.014,07, atualizada monetariamente e acrescida de juros de mora, calculada da data do pagamento da última medição (27/11/2007) até a data da efetiva quitação do débito, com a fixação do prazo de quinze dias, a contar das notificações, para comprovarem, perante o Tribunal (art. 214, inciso III, alínea 'a', do Regimento Interno) , o recolhimento das dívidas aos cofres da Empresa Brasileira de Infraestrutura Aeroportuária, em virtude do superfaturamento por preços excessivos detectado no contrato 041-EG/2007/0024;
c.  aplicar aos Srs. Saulo Luiz Avellar de Aquino (CPF XXX.791.404-XX) e Cláudio Roriz de Paula (XXX.768.221-XX) , e ao consórcio formado pelas empresas Construtora OAS Ltda. (CNPJ 14.310.577/0001-04) e Galvão Engenharia S.A. (CNPJ 01.340.937/0001-79) , individualmente, a multa prevista no art. 57 da Lei 8.443/1992 c/c o art. 267 do Regimento Interno, com a fixação do prazo de quinze dias, a contar das notificações, para comprovarem, perante o Tribunal (art. 214, inciso III, alínea 'a', do Regimento Interno) , o recolhimento das dívidas aos cofres do Tesouro Nacional, atualizadas monetariamente desde a data do acórdão que vier a ser proferido até a dos efetivos recolhimentos, se forem pagas após o vencimento, na forma da legislação em vigor;
d.  autorizar, desde logo, nos termos do art. 28, inciso II, da Lei 8.443/1992, a cobrança judicial das dívidas caso não atendidas as notificações;
e.  autorizar desde logo, caso venha a ser requerido, o pagamento das dívidas dos responsáveis em até 36 (trinta e seis) parcelas mensais e consecutivas, nos termos do art. 26 da Lei 8.443/1992 c/c o art. 217 do Regimento Interno, fixando-lhes o prazo de quinze dias, a contar do recebimento da notificação, para comprovarem perante o Tribunal o recolhimento da primeira parcela, e de trinta dias, a contar da parcela anterior, para comprovarem os recolhimentos das demais parcelas, devendo incidir sobre cada valor mensal, atualizado monetariamente, os juros de mora devidos, na forma prevista na legislação em vigor;
f.  alertar aos responsáveis de que a falta de comprovação do recolhimento de qualquer parcela importará o vencimento antecipado do saldo devedor, nos termos do parágrafo único do art. 26 da Lei nº 8.443/1992, c/c o art. 217, § 2º, do Regimento Interno do TCU;
g.  por intermédio do Ministério Público junto ao TCU, solicitar à Advocacia Geral da União a adoção das medidas necessárias ao arresto dos bens de Saulo Luiz Avellar de Aquino (CPF XXX.791.404-XX) , Cláudio Roriz de Paula (XXX.768.221-XX) , Construtora OAS Ltda. (CNPJ 14.310.577/0001-04) , e Galvão Engenharia S.A. (CNPJ 01.340.937/0001-79) , nos termos do art. 61 da Lei 8.443/1992 e do art. 275 do Regimento Interno do TCU, até o montante atualizado do total dos débitos que lhes foram imputados;
h.  encaminhar cópia da deliberação que vier a ser proferida, bem como do relatório e do voto que a fundamentarem, ao Procurador-Chefe da Procuradoria da República em São Paulo, nos termos do §3º do art. 16 da Lei 8.443/1992 c/c o §7º do art. 209 do Regimento Interno do TCU, para adoção das medidas que entender cabíveis;
i.  dar ciência do presente acórdão, bem como do relatório e do voto que o fundamentam, à Empresa Brasileira de Infraestrutura Aeroportuária, ao Consórcio OAS/Galvão, ao Sr. Saulo Luiz Avellar de Aquino, ao Sr. Cláudio Roriz de Paula, ao Ministério da Infraestrutura, ao Departamento de Polícia Federal e à Comissão de Fiscalização Financeira e Controle da Câmara dos Deputados."
6.	Os dirigentes da SeinfraRodoviaAviação mantiveram o encaminhamento anteriormente proposto (peças 56 e 57) :
"'Manifesto-me de acordo com a proposta de condenação do Consórcio OAS/Galvão, uma vez que o sobrepreço em razão de preços excessivos frente ao mercado, conforme a análise realizada na instrução, não foi elidido. Como o consórcio contratado foi o beneficiário dos pagamentos indevidos, o débito deve ser a ele imputado.
Já com relação à proposta de condenação dos Srs. Sandro Luiz Avellar de Aquino e Cláudio Roriz de Paula, manifesto discordância, conforme razões expostas à peça 46.
Ante o exposto, encaminhem-se os autos à consideração superior, propondo: 
a) acolher parcialmente as alegações de defesa do Consórcio OAS / Camargo Corrêa / Galvão, CNPJ 07.044.982/0001-62, com relação aos apontamentos constantes do item 9.1 do Acórdão 524/2016-TCU-Plenário; 
b) acolher as alegações de defesa dos Srs. Saulo Luiz Avellar de Aquino (CPF XXX.791.404-XX) e Cláudio Roriz de Paula (XXX.768.221-XX) ; 
c) julgar regulares com ressalva as contas dos Srs. Saulo Luiz Avellar de Aquino (CPF XXX.791.404-XX) e Cláudio Roriz de Paula (XXX.768.221-XX) , dando-lhes quitação, nos termos dos arts. 1°, inciso I; 16, inciso II; 18 e 23, inciso II, da Lei 8.443/1992; 
d) com fundamento nos arts. 1º, inciso I, 16, inciso III, alíneas 'b' e 'c', e §§ 1º e 2º da Lei 8.443/1992 c/c os arts. 19 e 23, inciso III, da mesma Lei, julgar irregulares as contas do consórcio formado pelas empresas Construtora OAS Ltda. - líder - (CNPJ 14.310.577/0001-04) e Galvão Engenharia S.A. (CNPJ 01.340.937/0001-79) , condenando-o ao pagamento da quantia de R$ 4.104.014,07, atualizada monetariamente e acrescida de juros de mora, calculada da data do pagamento da última medição (27/11/2007) até a data da efetiva quitação do débito, com a fixação do prazo de quinze dias, a contar das notificações, para comprovarem, perante o Tribunal (art. 214, inciso III, alínea 'a', do Regimento Interno) , o recolhimento das dívidas aos cofres da Empresa Brasileira de Infraestrutura Aeroportuária, em virtude do superfaturamento por preços excessivos detectado no contrato 041-EG/2007/0024; 
e) aplicar ao consórcio formado pelas empresas Construtora OAS Ltda. (CNPJ 14.310.577/0001-04) e Galvão Engenharia S.A. (CNPJ 01.340.937/0001-79) , a multa prevista no art. 57 da Lei 8.443/1992 c/c o art. 267 do Regimento Interno, com a fixação do prazo de quinze dias, a contar das notificações, para comprovarem, perante o Tribunal (art. 214, inciso III, alínea 'a', do Regimento Interno) , o recolhimento das dívidas aos cofres do Tesouro Nacional, atualizadas monetariamente desde a data do acórdão que vier a ser proferido até a dos efetivos recolhimentos, se forem pagas após o vencimento, na forma da legislação em vigor; 
f) autorizar desde logo, caso venha a ser requerido, o pagamento das dívidas dos responsáveis em até 36 (trinta e seis) parcelas mensais e consecutivas, nos termos do art. 26 da Lei 8.443/1992 c/c o art. 217 do Regimento Interno, fixando-lhes o prazo de quinze dias, a contar do recebimento da notificação, para comprovarem perante o Tribunal o recolhimento da primeira parcela, e de trinta dias, a contar da parcela anterior, para comprovarem os recolhimentos das demais parcelas, devendo incidir sobre cada valor mensal, atualizado monetariamente, os juros de mora devidos, na forma prevista na legislação em vigor; 
g) alertar aos responsáveis de que a falta de comprovação do recolhimento de qualquer parcela importará o vencimento antecipado do saldo devedor, nos termos do parágrafo único do art. 26 da Lei nº 8.443/1992, c/c o art. 217, § 2º, do Regimento Interno do TCU; 
h) por intermédio do Ministério Público junto ao TCU, solicitar à Advocacia Geral da União a adoção das medidas necessárias ao arresto dos bens de Construtora OAS Ltda. (CNPJ 14.310.577/0001-04) , e Galvão Engenharia S.A. (CNPJ 01.340.937/0001-79) , nos termos do art. 61 da Lei 8.443/1992 e do art. 275 do Regimento Interno do TCU, até o montante atualizado do total dos débitos que lhes foram imputados;
i) encaminhar cópia da deliberação que vier a ser proferida, bem como do relatório e do voto que a fundamentarem, ao Procurador-Chefe da Procuradoria da República em São Paulo, nos termos do §3º do art. 16 da Lei 8.443/1992 c/c o §7º do art. 209 do Regimento Interno do TCU, para adoção das medidas que entender cabíveis; 
j) encaminhar o acórdão que vier a ser proferido à Empresa Brasileira de Infraestrutura Aeroportuária, ao Consórcio OAS/Galvão, ao Sr. Saulo Luiz Avellar de Aquino, ao Sr. Cláudio Roriz de Paula, ao Ministério da Infraestrutura, ao Departamento de Polícia Federal e à Comissão de Fiscalização Financeira e Controle da Câmara dos Deputados, destacando que o relatório e o voto que fundamentam a deliberação ora encaminhada podem ser acessados por meio do endereço eletrônico www.tcu.gov.br/acordaos.' 
7.	Por fim, o Procurador Rodrigo Medeiros de Lima pronunciou-se nos seguintes termos (peça 58) :
" (...) 
O Ministério Público concorda parcialmente com o encaminhamento sugerido pelo diretor da SeinfraRodoviaAviac¿a¿o, apoiado pelo titular da unidade técnica, com ajustes quanto ao julgamento de contas neste processo e ao desfecho a ser conferido em relação aos Srs. Cláudio Roriz de Paula e Saulo Luiz Avellar de Aquino.
Para que não haja dúvidas quando do julgamento de contas nesta TCE, cabe ressaltar que devem ser julgadas, individualmente, as contas das empresas integrantes do Consórcio OAS-Galvão - as quais têm responsabilidade solidária quanto ao débito, pelos atos praticados na execução do Contrato 041-EG/2007/0024 -, e não as contas do consórcio em si (CNPJ 08.842.418/0001-58) , por não possuir personalidade jurídica (vide art. 278, § 1º, da Lei 6.404/1976 e art. 33, inciso V, da Lei 8.666/1993) . Esclarece essa questão o seguinte enunciado da Jurisprudência Selecionada do TCU:
No caso de débito imputado solidariamente a empresas consorciadas, não deve o consórcio contratado constar da parte dispositiva do acórdão condenatório, por não possuir personalidade jurídica, não sendo o caso de julgar suas contas ou de lhe aplicar cominação prevista em lei. (Acórdão 2928/2019-TCU-Plenário - relator: Ministro Benjamin Zymler - grifo nosso) 
Tendo em vista a ressalva apontada, será proposta, adiante, alteração no texto das propostas que constaram do encaminhamento sugerido pelo diretor da SeinfraRodoviaAviac¿a¿o à peça 56.
No que tange ao afastamento da imputação de débito aos Srs. Cláudio Roriz de Paula e Saulo Luiz Avellar de Aquino, está correta a argumentação apresentada à peça 46 pelo diretor da SeinfraRodoviaAviac¿a¿o.
Os dois responsáveis mencionados não eram funcionários da Infraero, mas, tão somente funcionários da empresa ATP Engenharia Ltda. (peça 31, p. 3, 31 e 32) , então contratada pela Infraero, à época em que foram responsáveis pela pesquisa de preços unitários do orçamento que serviu apenas de parâmetro para a planilha de preços do Contrato 041-EG/2007/0024.
Conforme esclarecido nas alegações de defesa dos responsáveis, foi realizada, em 7/5/2007, reunião entre representantes da Infraero e do Consórcio OAS-Galvão - sem a presença dos Srs. Cláudio Roriz de Paula e Saulo Luiz Avellar de Aquino -, na qual foi realizada a negociação dos preços que, de fato, viriam a ser contratados para a execução da obra emergencial, devendo ser destacado que o consórcio havia apresentado, originalmente, preços superiores aos do orçamento de referência da Infraero (peça 31, p. 33-34) .
Considerando que não é conhecido o escopo da contratação da empresa ATP Engenharia Ltda. pela Infraero, não se sabe a amplitude do trabalho que era realizado por essa empresa terceirizada à época em que seus dois empregados elaboraram somente parte do orçamento que serviu de referência para a execução do Contrato 041-EG/2007/0024.
À peça 74 do TC Processo 005.782/2007-4 (p. 6) , constam esclarecimentos da Infraero que demonstram que houve participação não apenas da empresa ATP Engenharia Ltda. na elaboração do orçamento de referência que serviu de base para a então futura contratação do Consórcio OAS-Galvão, mas, também, de funcionários da Infraero que nunca foram arrolados nesta TCE:
Termo de Contrato Nº 0041-EG/2007/0024;
Encaminhamos em anexo ao Despacho Nº 871/PEOC/2008, pelo qual a Gerência de Especificações, Orçamentação e Custos - PEOC, informa que os responsáveis pela elaboração do orçamento de referência foram Saulo Luiz Avellar de Aquino e Cláudio Roriz de Paula, destacando que estes profissionais foram responsáveis somente pela formação dos preços unitários.
Quanto aos quantitativos do orçamento de referência, estes foram levantados pela EPEP [Gerência de Coordenação de Empreendimentos da Infraero], pelos Engenheiros [omissis] e Engenheiro [omissis].
Destacamos também que o Orçamento de Referência, que serviu de referência para a negociação com a Contratada, fora aprovado pelo Gerente de Coordenação de Empreendimentos - [omissis] - e o Superintendente de Empreendimentos de Engenharia - [omissis].
 (trecho da Comunicação CF 28.946/DE/2008, de 24/11/2008 - peça 74 do TC Processo 005.782/2007-4, p. 4-7 - grifos nossos) 
Nota-se, portanto, que, em vez de a responsabilidade sobre a incorreta orçamentação ter recaído, nesta TCE, sobre a ATP Engenharia Ltda. - caso restasse evidenciado o limite de atuação da empresa perante a Infraero, nos termos do contrato por eles avençado - e sobre os funcionários da estatal que aceitaram o orçamento com valores superiores aos de mercado - sem prejuízo da responsabilização do consórcio executor -, optou-se por promover, de modo equivocado, a citação apenas dos dois empregados terceirizados.
Apesar de a jurisprudência mencionada na manifestação do diretor da SeinfraRodoviaAviac¿a¿o à peça 46[footnoteRef:2] evidenciar que a condenação de pessoas físicas (empregados, sócios ou administradores) pelo TCU pode, ou não, prescindir de prévia desconsideração da personalidade jurídica, o fato é que não restaram demonstrados conduta culposa ou mesmo dolo[footnoteRef:3] na atuação dos Srs. Cláudio Roriz de Paula e Saulo Luiz Avellar de Aquino, a ponto de justificar as respectivas responsabilizações neste processo - com ou sem o hipotético descortino da personalidade jurídica da empresa ATP Engenharia Ltda. Sobre o tema em discussão, verificar o parecer deste membro do Ministério Público à peça 177 do TC Processo 014.364/2015-8 (parágrafos 18 a 33) . [2:  Aco¿rda¿os do Plenário: 835/2015 (relator: Ministro Walton Alencar Rodrigues) , 1.637/2016 e 2.193/2017 (relator: Ministro Benjamin Zymler) , 2.957/2018 (relator: Ministro Bruno Dantas) ; acórdãos da 1ª Câmara: 2.267/2015 (relator: Ministro Walton Alencar Rodrigues) , 4.631/2016 (relator: Ministro Bruno Dantas) e 934/2017 (relator: Ministro Benjamin Zymler) .]  [3:  "79. Quanto à alegação de que não existem indícios de que o defendente tenha agido dolosamente, destaco que a responsabilidade dos jurisdicionados perante o TCU é de natureza subjetiva, caracterizada mediante a presença de simples culpa stricto sensu, sendo desnecessária a caracterização de conduta dolosa ou má-fé do gestor para que este seja instado a ressarcir os prejuízos que tenha causado ao erário (Acórdão 9004/2018-TCU-Primeira Câmara, 635/2017-Plenário, 2781/2016-Plenário, dentre outros) ." (excerto do voto condutor do Acórdão 2391/2018-TCU-Plenário - relator: Ministro Benjamin Zymler - grifos nossos e do original) .] 
Os dois empregados da referida empresa não deveriam, portanto, nem sequer ter sido citados nesta TCE, o que implica a necessidade de excluí-los dos autos.
***
Diante do exposto, este membro do Ministério Público de Contas da União reitera sua concordância parcial com o encaminhamento sugerido pelo diretor e pelo titular da SeinfraRodoviaAviac¿a¿o (peças 56 e 57) , propondo o seguinte desfecho para esta TCE (em substituição ao encaminhamento que constou ao final do pronunciamento à peça 56, p. 4-5) :
excluir os Srs. Cláudio Roriz de Paula e Saulo Luiz Avellar de Aquino desta TCE;
acolher parcialmente as alegações de defesa do consórcio formado pelas empresas Construtora OAS Ltda. (li¿der) e Galva¿o Engenharia S.A. (CNPJ 08.842.418/0001-58) , executor do Contrato 041-EG/2007/0024;
com fundamento nos arts. 1º, inciso I, 16, inciso III, ali¿nea 'c', da Lei 8.443/1992 c/c os arts. 19, caput, e 23, inciso III, da referida lei, julgar irregulares as contas da Construtora OAS Ltda. (CNPJ 14.310.577/0001-04) e da empresa Galva¿o Engenharia S.A. (CNPJ 01.340.937/0001-79) - integrantes do consórcio executor do Contrato 041-EG/2007/0024 -, condenando-as, em solidariedade, ao pagamento da quantia de R$ 4.104.014,07, atualizada monetariamente e acrescida de juros de mora, calculada da data do pagamento da u¿ltima medic¿a¿o (27/11/2007) ate¿ a data da efetiva quitac¿a¿o do de¿bito, com a fixac¿a¿o do prazo de quinze dias, a contar das notificac¿o¿es, para comprovarem, perante o Tribunal (art. 214, inciso III, ali¿nea 'a', do Regimento Interno/TCU) , o recolhimento das di¿vidas aos cofres da Empresa Brasileira de Infraestrutura Aeroportua¿ria (Infraero) ;
aplicar, individualmente, à Construtora OAS Ltda. (CNPJ 14.310.577/0001-04) e à empresa Galvão Engenharia S.A. (CNPJ 01.340.937/0001-79) , a multa prevista no art. 57 da Lei 8.443/1992 c/c o art. 267 do Regimento Interno/TCU, com a fixação do prazo de quinze dias, a contar das notificações, para comprovarem, perante o Tribunal (art. 214, inciso III, alínea 'a', do Regimento Interno/TCU) , o recolhimento das dívidas aos cofres do Tesouro Nacional, atualizadas monetariamente desde a data do acórdão que vier a ser proferido até a dos efetivos recolhimentos, se forem pagas após o vencimento, na forma da legislação em vigor;
autorizar desde logo, caso venha a ser requerido, o pagamento das dívidas dos responsáveis em até 36 (trinta e seis) parcelas mensais e consecutivas, nos termos do art. 26 da Lei 8.443/1992 c/c o art. 217 do Regimento Interno/TCU, fixando-lhes o prazo de quinze dias, a contar do recebimento da notificação, para comprovarem perante o Tribunal o recolhimento da primeira parcela, e de trinta dias, a contar da parcela anterior, para comprovarem os recolhimentos das demais parcelas, devendo incidir sobre cada valor mensal, atualizado monetariamente, os juros de mora devidos (no caso do débito) , na forma prevista na legislação em vigor;
alertar aos responsáveis de que a falta de comprovação do recolhimento de qualquer parcela importará o vencimento antecipado do saldo devedor, nos termos do parágrafo único do art. 26 da Lei 8.443/1992, c/c o art. 217, § 2º, do Regimento Interno/TCU;
por intermédio do Ministério Público de Contas da União, solicitar à Advocacia Geral da União a adoção das medidas necessárias ao arresto dos bens da Construtora OAS Ltda. (CNPJ 14.310.577/0001-04) e da empresa Galvão Engenharia S.A. (CNPJ 01.340.937/0001-79) , nos termos do art. 61 da Lei 8.443/1992 e do art. 275 do Regimento Interno/TCU, até o montante atualizado do total dos débitos que lhes vierem a ser imputados, caso na¿o haja, dentro do prazo estabelecido, a comprovac¿a¿o do recolhimento das di¿vidas, devendo este Tribunal ser ouvido quanto a¿ liberac¿a¿o dos bens arrestados e a sua restituic¿a¿o;
encaminhar cópia da deliberação que vier a ser proferida, bem como do relatório e do voto que a fundamentarem, ao Procurador-Chefe da Procuradoria da República em São Paulo, nos termos do §3º do art. 16 da Lei 8.443/1992 c/c o §7º do art. 209 do Regimento Interno/TCU, para adoção das medidas que entender cabíveis;
encaminhar cópia do acórdão que vier a ser proferido ao consórcio formado pelas empresas Construtora OAS Ltda. (li¿der) e Galva¿o Engenharia S.A. (CNPJ 08.842.418/0001-58) , à Construtora OAS Ltda., à empresa Galva¿o Engenharia S.A., aos Srs. Saulo Luiz Avellar de Aquino e Cláudio Roriz de Paula, à Empresa Brasileira de Infraestrutura Aeroportuária (Infraero) , ao Ministério da Infraestrutura, ao Departamento de Polícia Federal e à Comissão de Fiscalização Financeira e Controle da Câmara dos Deputados, destacando que o relatório e o voto que fundamentarem a deliberação a ser proferida nesta TCE podem ser acessados por meio do endereço eletrônico www.tcu.gov.br/acordaos."
	É o Relatório.

Antônio Carlos de Cerqueira Silva e Roberto Zardi Ferreira, representando Construtora OAS S.A. em Recuperação Judicial; Antônio Perilo de Sousa Teixeira Netto (21359/OAB-DF), Walter Ramos da Costa Porto (6098/OAB-DF) e outros, representando Consórcio OAS/Galvão; Alex Zeidan dos Santos (19.546/OAB-DF), Lilian Macedo Novais (29511/OAB-DF) e outros, representando Empresa Brasileira de Infraestrutura Aeroportuária.

Procurador Rodrigo Medeiros de Lima.

TOMADA DE CONTAS ESPECIAL. AUDITORIA. FISCOBRAS 2006 E 2007. CONTRATO CELEBRADO ENTRE A INFRAERO E O CONSÓRCIO OAS/GALVÃO EM CARÁTER EMERGENCIAL. OBRAS DE RECUPERAÇÃO NA PISTA DE POUSO PRINCIPAL NO AEROPORTO DE CONGONHAS/SP. SUPERFATURAMENTO POR PREÇOS EXCESSIVOS EM RELAÇÃO ÀS REFERÊNCIAS DE MERCADO. ALEGAÇÕES DE DEFESA INSUFICIENTES PARA AFASTAR A IRREGULARIDADE. EXCLUSÃO DA RESPONSABILIDADE DOS FUNCIONÁRIOS DE EMPRESA TERCEIRIZADA. CONTAS IRREGULARES DO CONSÓRCIO E DAS EMPRESAS CONSORCIADAS. DÉBITO SOLIDÁRIO. MULTA. ARRESTO DE BENS.

TOMADA DE CONTAS ESPECIAL (TCE)

Secretaria de Fiscalização de Infraestrutura Rodoviária e de Aviação Civil (SeinfraRodoviaAviação).

Registro, de início, que atuo no presente feito em função de sorteio realizado após o Ministro Vital do Rêgo registrar seu impedimento para relatar o processo, com fundamento no art. 145, § 1º, da Lei 13.105/2015 (peça 50) .
Em exame Tomada de Contas Especial (TCE) instaurada por força do item 9.1 do Acórdão 1240/2012-TCU-Plenário (Relator Ministro José Jorge) , que apreciou auditoria realizada na Infraero, no âmbito dos Fiscobras 2006 e 2007 (TC Processo 005.782/2007-4) , tendo por objetivo verificar a regularidade das obras de reforma e ampliação do terminal de passageiros (TPS) e da pista auxiliar do Aeroporto de Congonhas (SP) , bem como a contratação, em caráter emergencial, das obras de recuperação da pista de pouso principal.
Por meio da citada deliberação, esta Corte determinou a constituição da TCE e ordenou a citação solidária dos Srs. Saulo Luiz Avellar de Aquino e Cláudio Roriz de Paula juntamente com o consórcio formado pelas Empresas Construtora OAS Ltda. (líder) e Galvão Engenharia S.A., uma vez constatado superfaturamento na ordem de R$ 4,1 milhões decorrentes de preços excessivos em relação às referências de mercado no Contrato 041-EG/2007/0024, firmado com o Consórcio OAS/GALVÃO, em maio de 2007 no valor de R$ 19,9 milhões, em caráter emergencial para a realização de obras de recuperação na pista de pouso principal. 
Além disso, o Acórdão 1240/2012-TCU-Plenário, item 9.2, determinou constituir tomada de contas especial em virtude do superfaturamento nas obras de reforma e ampliação do terminal de passageiros e da pista auxiliar do Aeroporto de Congonhas/SP, objeto do Contrato 057-EG/2004/0024, celebrado com o Consórcio OAS/Camargo Corrêa/Galvão. Tal processo (TC Processo 014.174/2012-0) foi apreciado por meio do Acórdão 2010/2018-TCU-Plenário (Relator Ministro Bruno Dantas) , que, entre outras medidas, julgou irregulares as contas de Eleuza Terezinha Manzoni dos Santos Lores, Maria Cristina Ponchon da Silva e Consórcio OAS/Camargo Corrêa/Galvão, condenando-os solidariamente ao pagamento dos débitos e multas. Atualmente, os autos se encontram em fase recursal, aguardando pronunciamento do Ministro Jorge Oliveira (Relator) , após análise da Serur e do MP/TCU.
Posteriormente, houve retificação de erro material do item 9.1 do Acórdão 1240/2012-TCU-Plenário, para incluir a data de ocorrência da irregularidade (27/11/2007) , consoante Acórdão 524/2016-TCU-Plenário (Relator Ministro Vital do Rego) .
No presente feito, portanto, instaurado para apurar o superfaturamento no Contrato 041-EG/2007/0024, a unidade técnica promoveu a citação solidária dos Srs. Saulo Luiz Avellar de Aquino e Cláudio Roriz de Paula, responsáveis pela formação dos preços unitários do orçamento de referência para as obras, e do Consórcio OAS/Galvão, executor, pelo valor de R$ 4.113.932,91.
Após analisar as alegações de defesa apresentadas (peças 30 e 31) e os elementos complementares oferecidos pelo consórcio - Parecer Técnico 410/L&C-PER/2017 produzido no âmbito do Processo 00265551-16.2009.4.03.6100, que tramita na 25ª Vara Cível da Justiça Federal de São Paulo - (peça 48) , o auditor da SeinfraRodoviaAviação acatou apenas os argumentos relativos ao adicional noturno, o que resultou em uma redução de R$ 9.918,84 no superfaturamento apontado anteriormente. 
Quanto à responsabilização, a conclusão foi de que os Srs. Saulo Luiz Avellar de Aquino e Cláudio Roriz de Paula, ainda que não fossem gestores públicos, encontravam-se na jurisdição dessa Corte de Contas e não comprovaram que não foram os responsáveis pela elaboração do orçamento de referência da contratação, com amparo no Acórdão 321/2019-TCU-Plenário (Ministra Relatora Ana Arraes) , o qual deixou assente que "compete ao TCU julgar as contas de pessoa física ou jurídica de direito privado que causarem dano ao erário, independentemente da coparticipação de servidor, empregado ou agente público, desde que as ações do particular contrárias ao interesse público derivem de ato, contrato administrativo ou instrumento congênere sujeitos ao Controle Externo".
Nesse sentido, o auditor propôs julgar irregulares as contas desses responsáveis e do consórcio, condená-los solidariamente ao débito de R$ 4.104.014,07, além de aplicar multa e solicitar à Advocacia Geral da União a adoção das medidas necessárias ao arresto dos bens (peça 55) .
O diretor da unidade técnica e o secretário divergiram com relação à proposta de condenação dos Srs. Sandro Luiz Avellar de Aquino e Cláudio Roriz de Paula, uma vez que eram apenas empregados da ATP Engenharia, e não sócios ou administradores dessa empresa, bem como que não foi demonstrado o dolo ou a culpa grave quanto ao cometimento da irregularidade, seguindo o entendimento exposto em deliberações deste Tribunal, especialmente no Acórdão 2957/2018-TCU-Plenário (Relator Ministro Bruno Dantas) .
Diante disso, a proposta dos dirigentes é de julgar regulares com ressalva as contas dos Srs. Saulo Luiz Avellar de Aquino e Cláudio Roriz de Paula, bem como julgar irregulares as contas do consórcio, condená-lo ao débito de R$ 4.104.014,07, aplicar multa e solicitar arresto dos bens (peças 56-57) .
O Ministério Público concorda parcialmente com o encaminhamento sugerido pelos dirigentes da SeinfraRodoviaAviac¿a¿o, com ajustes quanto ao julgamento de contas.
No que tange ao afastamento da imputação de débito aos Srs. Cláudio Roriz de Paula e Saulo Luiz Avellar de Aquino, entende correta a argumentação apresentada pelo diretor. Contudo, considera que os dois empregados da ATP Engenharia Ltda. não deveriam nem sequer ter sido citados nesta TCE, o que implica a necessidade de excluí-los dos autos.
Ademais, ressalta que devem ser julgadas, individualmente, as contas das empresas integrantes do Consórcio OAS-Galvão - as quais têm responsabilidade solidária quanto ao débito, pelos atos praticados na execução do Contrato 041-EG/2007/0024 -, e não as contas do consórcio em si, por não possuir personalidade jurídica.
Dessa forma, o Procurador Rodrigo Medeiros de Lima sugere excluir os Srs. Cláudio Roriz de Paula e Saulo Luiz Avellar de Aquino desta TCE e julgar irregulares as contas da Construtora OAS Ltda. e da Galva¿o Engenharia S.A.- integrantes do consórcio executor do Contrato 041-EG/2007/0024 -, condenando-as, em solidariedade, ao pagamento da quantia de R$ 4.104.014,07, com aplicação de multa individual às referidas empresas e solicitação do arresto dos bens (peça 58) .
Adianto, desde logo, que acolho, em essência, o encaminhamento suscitado pelo Parquet especializado, de modo que adoto especialmente seu parecer como minhas razões de decidir, como também os exames do auditor e do diretor, naquilo que for conexo com as considerações que passo a tecer.
II
Quanto à irregularidade constatada, ressalto que os pronunciamentos nos autos são unânimes em concluir que as alegações de defesa apresentadas pelos responsáveis não lograram elidir o superfaturamento, exceto no que se refere ao montante de R$ 9.918,84 relativo ao adicional noturno, excluído do débito. 
Considerando as meticulosas análises promovidas pelo auditor da SeinfraRodoviaAviac¿a¿o, reproduzidas no relatório precedente, as quais trataram com propriedade de cada um dos argumentos oferecidos, permito-me, por ora, apenas sintetizar as questões mais relevantes.
O consórcio, inicialmente, sustenta que, independentemente da tabela de referência a ser utilizada, devem ser observados os fatores redutores de produtividade do caso concreto. No que se refere às tabelas de custo padrão, como SICRO/DNIT, SINAPI/CEF e TCPO/PINI, afirma que refletem o custo direto de segmentos de obras repetitivas e convencionais, contudo, não incorporam as despesas indiretas relacionadas a cada obra e a grupos de serviços da obra, o que demanda a sua utilização de forma criteriosa e ajustada às reais condições de execução dos serviços.
Cabe esclarecer que a possibilidade de adequar as composições de custos dos sistemas oficiais às peculiaridades do empreendimento, desde que devidamente justificada, é admitida por esta Corte (Acórdão 753/2015-TCU-Plenário, Relatora Ministra Ana Arraes) e foi adotada no presente caso, consoante explicitado no relatório que acompanha o Acórdão 1240/2012-TCU-Plenário, do qual se originou esta TCE:
"38. Os parâmetros de preço serão, basicamente, o Sinapi, o Sicro 2, as "Tabelas de Composições de Preços para Orçamentos" (TCPO) , da Pini, e a revista Construção e Mercado, também da Pini. 
39. Para ambas as referências, se necessário, serão feitas adaptações para o caso concreto, adotando-se sempre hipóteses conservadoras e, em caso de dúvida, a hipótese mais favorável aos auditados.
40. Ademais, quando tecnicamente se justificar, os preços praticados pela Infraero em outros contratos poderão ser utilizados como parâmetro para os mesmos serviços aqui analisados, atualizados para a data-base de referência. 
41. No impedimento da identificação das composições de preços unitários de referência, a composição do auditado poderá ser utilizada, fazendo-se os ajustes necessários nas quantidades e nos insumos indicados, sempre com base nas especificações contratadas para o empreendimento e ainda balizando-se os preços dos insumos pelos sistemas Sinapi e Sicro, bem como pela revista Construção e Mercado. Dessa forma, adotar-se-á método conservador de identificação de sobrepreço de modo a não ser imputado aos responsáveis débito que possa exceder o valor efetivamente devido, caso confirmada a existência de sobrepreço" (destaques inseridos) .
Quanto às considerações técnicas, não merecem prosperar os argumentos relacionados à inadequação das tabelas, especialmente em decorrência do alegado erro dos preços de determinados insumos (areia, pedra britada e óleo diesel) no Sicro, a fatores limitantes da produtividade e aos custos horário produtivo e improdutivo; bem como não se sustentam os questionamentos acerca da metodologia e parâmetros de cálculo e das composições de preços Sicro/Dnit ajustadas às obras.
Em reforço ao ressaltado pelo auditor quanto a aplicabilidade do Sinapi e Sicro para as obras aeroportuárias, registro as considerações constantes do voto condutor do Acórdão 2526/2007-TCU-Plenário (Relator Ministro Benjamin Zymler) , proferido no mesmo exercício do contrato em exame:
" (...) considero pertinente ressaltar aspectos específicos apontados pela SECOB, que revelam premissas básicas que amparam a análise dos argumentos contidos no recurso sob exame:
"I - Os preços dos serviços foram calculados com base nos valores de referência constantes nos sistemas SICRO - Sistema de Custos Rodoviários (Rio de Janeiro, julho de 2004) e SINAPI - Sistema de Custos e Índices da Construção Civil (Rio de Janeiro, julho de 2004) . Esses preços de referência foram os mesmos adotados em levantamento do TCU nessa mesma obra, no exercício de 2006 (TC Processo Processo 009.571/2006-0) .
II - A necessidade de sujeição aos preços do SINAPI como limite de custos para obras executadas com recursos da União decorre de reiteradas disposições contidas nas Leis de Diretrizes Orçamentárias. Veja-se, a propósito, o que estabelece o art. 115 da Lei nº 11.514/2007:
'Art. 115. Os custos unitários de materiais e serviços de obras executadas com recursos dos Orçamentos da União não poderão ser superiores à mediana daqueles constantes do Sistema Nacional de Pesquisa de Custos e Índices da Construção Civil - SINAPI, mantido pela Caixa Econômica Federal, que deverá disponibilizar tais informações na internet.'
III - o Sicro também é reconhecido, no âmbito do TCU, como referência de custos para os serviços comuns a obras rodoviárias (Acórdãos do Plenário nº 517/2003, nº 1455/2003, nº 1564/2003, nº 1923/2004 e nº 2084/2004, todos anteriores ao início das obras sob exame) . Tais preços devem também ser observados pela Infraero, na condução de suas obras, tendo, em vista a recorrência de serviços dessa natureza em seus empreendimentos. Anoto, também, que, o Tribunal, por meio do Acórdão nº 644/2007, determinou expressamente à Infraero que:
'9.4.3. limite os preços constantes do orçamento básico definitivo à mediana do Sistema Nacional de Pesquisa de Custos e Índices da Construção Civil - SINAPI, no caso de serviços relativos a edificações, ou aos preços do Sistema de Custos de Obras Rodoviárias - SICRO, no caso de serviços de pavimentação, terraplenagem ou drenagem, salvo justificativa técnica devidamente fundamentada.'
IV - os serviços de terraplenagem, drenagem e de pavimentação realizados em obras aeroportuárias são idênticos aos executados em obras rodoviárias, o que justifica a aplicação dos custos do Sicro no cálculo dos preços de mercado para as obras viárias de aeroportos. Foi registrado, também, que 'a própria Infraero, ao revisar os preços das obras do aeroporto de Guarulhos, utilizou diversas composições desse sistema'. Essa usual coincidência não impede, porém, que, em situações específicas, sejam efetuados ajustes nas composições referenciais, em razão de especificidades da obra sob exame (distâncias de transporte de material, limitações relacionadas a segurança e funcionamento do aeroporto, por exemplo) .
V - Os ajustes que elevam os limites estabelecidos no sistema oficial de custos para um dado item, porém, dependem de comprovação das circunstâncias especiais que tenham impacto sobre sua formação de custos, por meio de justificativas formalizadas, conforme determina a própria LDO. Não se pode, portanto, admitir a invocação de alegações genéricas de que obras aeroportuárias são singulares. Além disso, 'a ausência de sistema específico para aeroportos, denominado, no âmbito do TC Processo Processo 014.150/2007-7, 'Sinapi-aeroportuário', apenas justifica a não-utilização das fontes oficiais de preço para aqueles serviços não contemplados nos sistemas Sinapi e Sicro'. " (destaques inseridos) .
Registro ainda que o auditor demonstrou, diferentemente do afirmado na defesa, que a equipe de auditoria fez diversos ajustes nas composições de referência, extraídas do Sicro, para adequá-las às particularidades executivas do empreendimento, o que afasta a alegação de que a análise deixou de incorporar e ajustar os coeficientes de produtividade de mão de obra e produção dos equipamentos em função das restrições impostas pelo tipo de obra, restrições à execução dos serviços no sítio aeroportuário e fatores climáticos.
Cabe acolher apenas as alegações de defesa quanto ao adicional noturno, que é devido ainda que sob o regime de revezamento, com amparo no inciso IX do art. 7º da Constituição Federal e na Súmula STF 2013, segundo a qual: "É devido o adicional de serviço noturno, ainda que sujeito o empregado ao regime de revezamento".
Nesse sentido, apropriado reduzir do débito o montante de R$ 9.918,84, que representa o impacto do adicional noturno para a mão de obra.
Os demais responsáveis reapresentaram considerações expostas pela Infraero acerca da justificativas dos preços praticados no contrato, as quais, segundo alegam, não teriam sido analisadas.
Na realidade, o material apresentado pela Infraero foi devidamente considerado na elaboração do preço paradigma pela equipe do TCU (TC Processo 005.782/2007-4, peça 121) , ocasião em que se promoveram modificações nas composições do Sicro de forma a contemplar as justificativas da Infraero que foram acatadas. De todo modo, o auditor promoveu novo exame dos argumentos para cada composição, concluindo que não lograram modificar os preços paradigmas.
Ao assumir a relatoria do processo, solicitei ainda que a unidade técnica avaliasse a pertinência de se realizar análise complementar ou reexame da instrução anterior, ante os novos elementos apresentados pelo consórcio formado pelas Empresas Construtora OAS Ltda. e Galvão Engenharia S.A. (peça 48) , consistente no Parecer Técnico 410/L&C-PER/2017, de 30/4/2018, produzido no âmbito do Processo 00265551-16.2009.4.03.6100, que tramita na 25ª Vara Cível da Justiça Federal de São Paulo.
Conforme exposto, o laudo pericial, no que interessa aos presentes autos, apresenta argumentos genéricos para sustentar que as tabelas referenciais do Sinapi e Sicro não são plenamente adequadas, não refletiriam com exatidão os preços de mercado, e que somente em março/2017 a Caixa concluiu a tabela de preços unitários voltada exclusivamente para as necessidades aeroportuárias.
Apesar da carência de fundamentos pormenorizados acerca de tais entendimentos, cabe reiterar que se admite e foram devidamente implementados os ajustes nas composições de preços constantes desses sistemas para adequá-las ao empreendimento.
De qualquer forma, para possibilitar um comparativo com os valores do débito apontado, o auditor realizou análise considerando as composições do Sinapi Aeroportuário, com os devidos ajustes, descritos nos itens 23 a 30 da instrução, reproduzida no item 5 do relatório precedente, a qual concluiu:
"31.	A peça 54 demonstra as composições de forma analítica do Sinapi Aeroportuário que foram empregadas na análise do presente processo e a tabela do Anexo A desta instrução apresenta o novo cálculo de superfaturamento decorrente da utilização dessas novas composições que foi de R$ 4.422.848,96 (data base 11/2007) . O superfaturamento calculado anteriormente era de R$ 4.104.014,07 (peça 45, p.25) , ou seja, o superfaturamento obtido com o emprego das composições do Sinapi Aeroportuário foi R$ 318.834,89 superior ao calculado empregando o Sicro como referência. 
32.	Desse modo, considerando que o superfaturamento obtido mediante o uso das composições do Sinapi Aeroportuário foi maior que o anteriormente calculado, mantém-se o valor de superfaturamento de R$ 4.104.014,07 conforme calculado na peça 45, p.25" (destaque inserido) .
Assim, manifesto-me de acordo com a proposta de acolher parcialmente as alegações de defesa, especificamente quanto ao percentual de adicional noturno e, em consequência, reduzir o valor correspondente (R$ 9.918,84) do débito.
III
Em relação à responsabilidade do consórcio, há igualmente uniformidade nos entendimentos.
Restam evidenciados nos autos o superfaturamento no contrato 041-EG/2007/0024 decorrente de preços excessivos e, em consequência, a responsabilidade do consórcio formado pelas empresas Construtora OAS Ltda. e Galvão Engenharia S.A., as quais concorreram para o cometimento do dano e se beneficiaram dos valores auferidos indevidamente.
O Procurador Rodrigo Medeiros de Lima entende que "devem ser julgadas, individualmente, as contas das empresas integrantes do Consórcio OAS-Galvão - as quais têm responsabilidade solidária quanto ao débito, pelos atos praticados na execução do Contrato 041-EG/2007/0024 -, e não as contas do consórcio em si (CNPJ 08.842.418/0001-58) , por não possuir personalidade jurídica (vide art. 278, § 1º, da Lei 6.404/1976 e art. 33, inciso V, da Lei 8.666/1993) ".
Embora o representante do Parquet tenha se fundamentado no Acórdão 2928/2019-TCU-Plenário (Relator Ministro Benjamin Zymler) , cujo enunciado dispõe que, no caso de débito imputado solidariamente a empresas consorciadas, não deve o consórcio contratado constar da parte dispositiva do acórdão condenatório, por não possuir personalidade jurídica, pondero que a melhor opção é incluir também o consórcio expressamente no acórdão, de modo a julgar suas contas e condená-lo solidariamente às empresas que o integram.
Tal encaminhamento foi por mim adotado no Acórdão 2861/2018-TCU-Plenário e também em outras deliberações desta Corte, a exemplo dos Acórdãos Plenário 2688/2020 e 2681/2021 (ambos do Relator Ministro André de Carvalho) .
Diante de todos esses elementos, considerando a responsabilidade solidária das empresas consorciadas e a representação do consórcio pela empresa líder, proponho julgar irregulares as contas do Consórcio OAS/Galvão (CNPJ 08.842.418/0001-58) e de suas integrantes, Construtora OAS Ltda. (CNPJ 14.310.577/0001-04) e Galva¿o Engenharia S.A. (CNPJ 01.340.937/0001-79) , condenando-os, em solidariedade, ao pagamento do débito no montante de R$ 4.104.014,07.
IV
Adiante passo a examinar a responsabilidade dos Srs. Saulo Luiz Avellar de Aquino e Cláudio Roriz de Paula, registrando, como antecipei, que acompanho o encaminhamento sugerido pelo Procurador Rodrigo Medeiros de Lima.
Para fundamentar a proposta de condenação desses responsáveis, o auditor se amparou no Acórdão 321/2019-TCU-Plenário (Ministro Relatora Ana Arraes) , por meio do qual esta Corte deixou assente o entendimento de que "compete ao TCU julgar as contas de pessoa física ou jurídica de direito privado que causarem dano ao erário, independentemente da coparticipação de servidor, empregado ou agente público, desde que as ações do particular contrárias ao interesse público derivem de ato, contrato administrativo ou instrumento congênere sujeitos ao Controle Externo".
De fato, cabe reafirmar que a jurisdição do Tribunal de Contas da União alcança quaisquer pessoas que causarem dano ao erário, atendidas as condições estabelecidas.
No caso do Consórcio OAS/Galvão, contratado pela Administração Pública para execução das obras em que se apurou o superfaturamento, não há dúvida, como já exposto.  Esse acórdão respalda a proposta de condenação das empresas, sem que haja a condenação de um agente público da Infraero. 
No caso dos empregados da empresa privada, todavia, essencial avaliar outros pressupostos em cada situação concreta, com amparo no enunciado de jurisprudência que acompanha o Acórdão 1637/2016-TCU-Plenário (Relator Ministro Benjamin Zymler) :
"Pessoa física que tenha atuado exclusivamente como funcionário da empresa contratada pela Administração Pública pode ser condenado por dano ao erário no âmbito do TCU, sendo necessário, para tanto, a presença dos seguintes pressupostos: a) ação ou omissão do agente; b) a relação de causalidade entre a ação do responsável e o dano causado; c) dolo ou culpa grave do empregado."
Em sentido ainda mais restrito, o enunciado do Acórdão 835/2015-TCU-Plenário (Revisor Ministro Bruno Dantas) , cujo entendimento foi confirmado pelo Acórdão 2957/2018-TCU-Plenário (Relator Bruno Dantas) , nos seguintes termos:
"O vínculo contratual entre a entidade privada e o Poder Público não permite a responsabilização dos agentes da empresa contratada (administradores, sócios ou empregados) por prejuízos causados ao erário. Na hipótese de estarem presentes os requisitos para a desconsideração da personalidade jurídica, os sócios e os administradores da empresa contratada podem ser alcançados, mas não os empregados."
No voto revisor, acolhido pela maioria do Plenário, o Ministro Bruno Dantas registrou os fundamentos para esse posicionamento:
"A responsabilização de agentes nessa qualidade, qual seja, de empregados de empresas não estatais, chamou minha atenção, por estar em desacordo com a tradição jurisprudencial desta Corte em casos similares. Com efeito, a cada sessão colegiada, apreciamos diversas irregularidades cometidas por servidores em conluio com empresas contratadas ou em benefício delas. Nessas hipóteses, a prática reiterada do Tribunal preconiza a responsabilização dos agentes públicos envolvidos e das pessoas jurídicas de direito privado beneficiadas.
São vários os exemplos que podem ser imaginados: superfaturamento em virtude do não fornecimento de produtos já pagos; inexecução integral ou parcial do objeto de um convênio, independentemente de haver ou não fraude na documentação apresentada; superfaturamento de obra decorrente de serviços não realizados ou em virtude do pagamento de quantidades superiores às efetivamente executadas; etc.
Em todos esses casos existe uma forma de atuação e de responsabilização tradicionalmente adotada pelo Tribunal: a responsabilidade recai sobre o agente público envolvido, seja ele fiscal do contrato, prefeito responsável pela gestão dos recursos, fiscal da obra etc.; e, simultaneamente, sobre a empresa contratada.
Cabe ressaltar que, nessas hipóteses, a ocorrência de fraude ou conluio envolve os servidores públicos e os agentes da contratada, normalmente seus empregados. Ora, são os contadores das empresas que falsificam a documentação comprobatória, são seus engenheiros que elaboram os relatórios de medição superestimados. Afinal, a personificação de uma empresa é mera construção da técnica jurídica e seus atos, tanto os regulares quanto os irregulares, são sempre praticados no mundo real por aqueles que atuam na qualidade de seus agentes.
Embora pratiquem atos em nome da empresa, os empregados não têm sido normalmente responsabilizados perante o Tribunal, dado que a relação contratual é estabelecida diretamente com a pessoa jurídica e que a ela cabe responder objetivamente pelos atos praticados por seus agentes em decorrência do poder diretivo que exerce sobre eles, conforme dicção do art. 932, inciso III, c/c art. 933 do Código Civil.
 (...) 
Por todas essas razões e tendo em vista a tradicional maneira de atuação do Tribunal com relação à responsabilidade de agentes privados sem vínculo ao menos contratual com a Administração, manifesto minha divergência quanto à situação jurídica dos agentes empregados das empresas contratadas neste processo."
No presente caso, não restou demonstrada conduta culposa ou dolosa na atuação dos empregados da ATP Engenharia Ltda.
Assim, em sintonia com a jurisprudência predominante nesta Corte, manifesto-me de acordo com o posicionamento dos dirigentes da unidade técnica pela não responsabilização dos Srs. Saulo Luiz Avellar de Aquino e Cláudio Roriz de Paula.
Observo que a inclusão desses orçamentistas decorreu da informação prestada pela Infraero de que foram os responsáveis pela elaboração do orçamento de referência para as obras do Contrato 0041-EG/2007/0024, com o destaque de que foram responsáveis somente pela formação dos preços unitários e com a ressalva de que não foram recolhidas junto ao CREA as anotações de responsabilidade técnica do orçamento (TC Processo 005.782/2007-4, peça 74, p. 6) . Não havia qualquer informação acerca da função/cargo exercido ou do vínculo empregatício.
No mesmo documento (TC Processo 005.782/2007-4, peça 74, pp. 6-7) , a Infraero esclarece:
"Quanto aos quantitativos do orçamento de referência, estes foram levantados pela EPEP, pelos Engenheiros Mauricio Bastos Vidaurre e Engenheiro Leonardo Sobel.
Destacamos também que o Orçamento de Referência, que serviu de referência para a negociação com a Contratada, fora aprovado pelo Gerente de Coordenação de Empreendimentos - Mario Jorge Moreira - e o Superintendente de Empreendimentos de Engenharia - Armando Schneider Filho.
 (...) 
	Destacamos que a aprovação dos preços propostas pela contratada fora negociada em reunião realizada no dia 7/5/2007 (Anexo-5) , com a presença da Diretora de Engenharia, Eleuza Terezinha M. S. Lores, do Superintendente de Empreendimentos de Engenharia, Armando Schneider Filho, do Gerente de Coordenação de Empreendimentos, Mario Jorge Moreira e também do representante do Consórcio, Geraldo Correia Santos."
Dessa forma, entendo, como o Procurador, que houve equívoco em se promover a citação dos dois empregados terceirizados, e não da empresa contratada (ATP Engenharia Ltda.) - caso restasse evidenciado o limite de atuação, nos termos do contrato avençado - e dos funcionários da Infraero que aprovaram o orçamento com valores superiores aos de mercado.
Consoante exposto pelo Representante do Ministério Público:
"24.	Conforme esclarecido nas alegações de defesa dos responsáveis, foi realizada, em 7/5/2007, reunião entre representantes da Infraero e do Consórcio OAS-Galvão - sem a presença dos Srs. Cláudio Roriz de Paula e Saulo Luiz Avellar de Aquino -, na qual foi realizada a negociação dos preços que, de fato, viriam a ser contratados para a execução da obra emergencial, devendo ser destacado que o consórcio havia apresentado, originalmente, preços superiores aos do orçamento de referência da Infraero (peça 31, p. 33-34) .
25.	Considerando que não é conhecido o escopo da contratação da empresa ATP Engenharia Ltda. pela Infraero, não se sabe a amplitude do trabalho que era realizado por essa empresa terceirizada à época em que seus dois empregados elaboraram somente parte do orçamento que serviu de referência para a execução do Contrato 041-EG/2007/0024.
26.	À peça 74 do TC Processo 005.782/2007-4 (p. 6) , constam esclarecimentos da Infraero que demonstram que houve participação não apenas da empresa ATP Engenharia Ltda. na elaboração do orçamento de referência que serviu de base para a então futura contratação do Consórcio OAS-Galvão, mas, também, de funcionários da Infraero que nunca foram arrolados nesta TCE: (...) "
A propósito, ressalto que a exclusão dos responsáveis pela formação dos preços unitários do orçamento de referência para as obras em questão da presente relação processual decorre estritamente da falha no direcionamento da citação, que deveria ter sido destinada à empresa contratada, e não a seus empregados, sem prejuízo de registrar meu entendimento, exposto ao relatar o Acórdão 2861/2018-TCU-Plenário, acerca da responsabilidade do responsável pela elaboração de orçamento com sobrepreço:
"116. Frente a esse entendimento e às considerações acima, entende-se que a existência de sobrepreço em um orçamento utilizado em contratação pela Administração Pública, levando ou não à dano ao erário, deve ser sempre coibido e a responsabilização, independentemente de ser estendida ao agente público que o aprova, deve sempre recair sobre quem o elaborou.
117. Assim, conclui-se, com as devidas vênias, que cabe responsabilização à responsável pela elaboração de orçamento [empresa contratada] com presença de sobrepreço de 38,63% restando, mesmo sob o argumento da ausência de agente público solidário, inalteradas as demais conclusões que levam à imputação do débito à responsável."
Considerando que referidos empregados sequer deveriam ter sido citados, acompanho a proposta do MP/TCU de excluir os Srs. Cláudio Roriz de Paula e Saulo Luiz Avellar de Aquino da presente relação processual.
V
Nada obstante a ausência de análise pela SeinfraRodoviaAviação acerca da prescrição, registro que não se verifica sua ocorrência nestes autos.
No que se refere à pretensão ressarcitória, mantenho o posicionamento adotado pelo Tribunal, na linha jurisprudencial consolidada na Súmula/TCU 282, baseada em entendimento do Supremo Tribunal Federal firmado a partir do RE 852.475/SP, no sentido de que as ações de ressarcimento são imprescritíveis, nos termos do art. 37, § 5º, da Constituição Federal, mesmo após o julgamento do RE 636.886/AL, cujo voto do Relator, Ministro Alexandre de Moraes, que apreciou embargos de declaração opostos pela União, explicitou que a repercussão geral reconhecida no Tema 899 ("Prescritibilidade da pretensão de ressarcimento ao erário fundada em decisão de Tribunal de Contas") não se refere ao processo de tomada de contas especial em andamento no TCU.
Em relação à pretensão punitiva, cabe aplicar o ainda vigente entendimento fixado por meio do Acórdão 1441/2016-TCU-Plenário (Relator Ministro Benjamin Zymler) , segundo o qual a pretensão punitiva do TCU subordina-se ao prazo geral de prescrição indicado no art. 205 do Código Civil (dez anos) , contado a partir da data de ocorrência da irregularidade e interrompido pelo ato que ordenar a citação.
Nesse sentido, considerando que Contrato 041-EG/2007/0024 com superfaturamento foi assinado em 11/5/2007 (TC-Processo 005.782/2007-1, peça 15, p. 61) e que a citação foi ordenada por meio do Acórdão 1240/2012-TCU-Plenário em 23/5/2012 (peça 3) , não ocorreu a prescrição da pretensão punitiva.
Por fim, destaco que deixo de carrear para a minuta de Acórdão a proposição de autorizar, desde já, o parcelamento das dívidas imputadas, tendo em vista entender tratar-se de providência que somente deve ser adotada em face de solicitação do interessado.
	Ante o exposto, manifesto-me por que o Tribunal aprove o Acórdão que ora submeto à deliberação deste Colegiado.
TCU, Sala das Sessões, em 8 de dezembro de 2021.
AUGUSTO SHERMAN CAVALCANTI 
Relator